ACORDAO-COMPLETO-2508350

ACÓRDÃO 17187/2021 ATA 35/2021 - PRIMEIRA CÂMARA

VISTA, relatada e discutida esta representação da então Secretaria do TCU no Estado do Ceará quanto à supostas irregularidades na gestão do Serviço de Apoio às Micro e Pequenas Empresas do Ceará - Sebrae/CE.
ACORDAM os Ministros do Tribunal de Contas da União, reunidos em sessão da 1ª Câmara, com fundamento nos arts. 169, inciso V, 235 e 237, inciso VI, do Regimento Interno, em:
9.1. conhecer da presente representação para, no mérito, considerá-la parcialmente procedente;
9.2. excluir da relação processual Cícero Roger Macêdo Gonçalves e Lima e Moreira Advocacia S/S;
9.3. acolher as razões de justificativas de Alci Porto Gurgel Júnior, Luiz Gastão Bittencourt da Silva, Gilberto Barroso da Frota e Renata Correia Cavalcante Campos Marinho;
9.4. acolher parcialmente as razões de justificativa de Airton Gonçalves Júnior, Carlos Antônio de Moraes Cruz, Joaquim Cartaxo Filho e Monique Alencar Cavalcante Nascimento, sem aplicação de sanção;
9.5. encerrar o presente processo, por ter cumprido o objetivo para o qual foi constituído; e
9.6. encaminhar cópia desta decisão ao Serviço de Apoio às Micro e Pequenas Empresas do Ceará - Sebrae/CE e aos responsáveis, com a informação de que o inteiro teor deste acórdão e do relatório e do voto que o fundamentam está disponível no endereço eletrônico www.tcu.gov.br/acordaos.

Representação da Secretaria do TCU quanto à supostas irregularidades na gestão do Serviço de Apoio às Micro e Pequenas Empresas do Ceará  Sebrea/CE.

Primeira Câmara

3. Responsáveis: Airton Gonçalves Júnior (XXX.953.603-XX); Alci Porto Gurgel Junior (XXX.558.403-XX); Carlos Antônio de Moraes Cruz (XXX.611.423-XX); Cicero Roger Macedo Gonçalves (XXX.029.513-XX); Gilberto Barroso da Frota (XXX.174.063-XX); Joaquim Cartaxo Filho (XXX.903.893-XX); Lima e Moreira Advocacia S/S (04.057.072/0001-26); Luiz Gastão Bittencourt da Silva (XXX.636.967-XX); Monique Alencar Cavalcante Nascimento (XXX.240.534-XX) e Renata Correia Cavalcante Campos Marinho (XXX.180.633-XX)

13.1. Ministros presentes: Walton Alencar Rodrigues (Presidente), Benjamin Zymler, Vital do Rêgo e Jorge Oliveira (Relator).
13.2. Ministros-Substitutos presentes: Augusto Sherman Cavalcanti e Weder de Oliveira.

JORGE OLIVEIRA

Adoto com relatório a instrução produzida no âmbito da Secretaria de Controle Externo do Desenvolvimento Econômico - SecexDesenvolvimento (peça 334) , que contou com a anuência de seus dirigentes (peças 335 e 336) :
"INTRODUÇÃO
Trata-se de representação da Secretaria de Controle Externo do Estado do Ceará - Secex/CE, fundada no art. 237, VI, do Regimento Interno do TCU, em face de diversas notícias de supostas irregularidades no Serviço de Apoio às Micro e Pequenas Empresas do Estado do Ceará - Sebrae/CE encaminhadas àquela Unidade Técnica (via e-mails e ouvidoria) .
De acordo com as informações coletadas, os gestores do Sebrae/CE estariam cometendo diversas irregularidades relativamente a:
ausência de transparência em relação à divulgação de dados da entidade; 
transgressão ao princípio da impessoalidade: irregularidade no conselho deliberativo, concessão de benefícios e vantagens a membros do conselho e nepotismo disfarçado;
vício no sistema de 'licitações' para serviços terceirizados (atividade fim) e direcionamento de convênios e contratos; e
desvio de recursos da previdência privada.
HISTÓRICO
A instrução de peça 5, ao analisar os fundamentos da representação, propôs a realização de inspeção junto ao Sebrae/CE para averiguar as questões levantadas. Proposta essa acatada pela Unidade Técnica (peça 6) .
Na sequência, após a realização da inspeção (registro Fiscalis 164/2018, peça 8) , a instrução de peça 225 apresentou as conclusões e encaminhamentos que seguem.
Houve limitações aos trabalhos da equipe de inspeção, em razão da grande quantidade de matérias a ser examinada e ante o tempo estabelecido para execução dos trabalhos, tendo por consequência:
a) a não realização de uma análise comparativa da compatibilidade dos preços contratados para o pagamento de pacotes de viagens para conselheiros participarem de eventos internacionais;
b) a não realização de levantamento das horas-aulas de consultoria contratadas frente ao tempo de criação do Instituto Macro, considerando a data de contratação dos serviços, o que impossibilitou à equipe de inspeção firmar convicção quanto à ausência de estrutura operacional e técnica para execução dos serviços contratados com aquela entidade.
Transcreve-se, a seguir, a conclusão dos trabalhos da inspeção realizada:
'299. 	Em consequência dos trabalhos da inspeção, a equipe constatou as seguintes ocorrências, propondo o contraditório e/ou adoção de determinações ou recomendações, quando cabíveis:
 improcedência quanto ao fato de que diretores, articuladores e assessores, logo que assumiriam o cargo, receberiam promoção para o último nível da grade salarial, apesar de receberem comissão relativamente à ocupação da gratificação do cargo (gratificação da função de confiança) ;
 improcedência quanto à existência de adulteração, pelo chefe imediato, da avaliação dos funcionários na origem ou no final do processo;
 improcedência quanto à existência de viagens pomposas, bem como hospedagens e passagens aéreas irregulares;
 improcedência quanto à existência de despesas pagas com pesquisa de doutoramento para membro do conselheiro deliberativo representante da Universidade Federal do Ceará;
 improcedência quanto à compra de imóvel para ajudar financeiramente conselheiro representante da Fecempe;
 procedência quanto à celebração de convênios de cooperação financeira com repasse de recursos para entidades do conselho deliberativo do Sebrae-CE;
 procedência quanto ao repasse de recursos para entidades ou empresas que tenham como dirigentes ou sócios, membros do conselho deliberativo do Sebrae-CE, por meio de contratos ou convênios;
 inexistência da justificativa do preço e da pesquisa de mercado em processos de dispensa de licitação;
 improcedência quanto ao credenciamento de empresas relacionadas a conselheiros;
 improcedência quanto à existência de contrato de patrocínio celebrado com a Femicro, mas, procedência quanto aos contratos de patrocínio assinados com a Facic e Fecempe, entidades membros do conselho deliberativo do Sebrae-CE;
 procedência quanto à locação de imóveis de entidades que participam do conselho deliberativo do Sebrae-CE;
 dispensa de licitação para aluguel de imóveis realizados sem prévia verificação dos valores correntes do aluguel no mercado;
 indícios de superfaturamento em aluguéis de imóveis;
 direcionamento na celebração de contratos de assessoria jurídica;
 improcedência quanto a direcionamentos para a contratação de determinadas pessoas jurídicas junto ao SGC;
 procedência quanto à celebração de contratos relacionados ao programa Sebraetec com entidades do conselho deliberativo do Sebrae-CE;
 procedência quanto à existência de contratação de entidades ligadas aos movimentos sociais dos trabalhadores sem terra mediante ausência de processo prévio de cadastramento e credenciamento de potenciais interessados;
 improcedência quanto à existência de liberação indevida dos recursos da previdência privada para dirigentes e funcionários do Sebrae-CE ao aderirem ao Sebraeprev;
 procedência quanto a práticas de nepotismo em entidades do Sistema S, estando, porém prescrita a punibilidade;
 admissão de funcionária sem prévia realização de processo seletivo.'
Uma vez individualizadas as condutas para as situações consideradas irregulares, foram expedidos os ofícios de audiência, assim como os avisos de recebimento e a manifestação dos responsáveis, conforme se resume no Quadro 01:
Quadro 01 - Localização nos autos dos ofícios, avisos e razões
	N. Ofício
	Ofício
	Responsável
	Aviso de Recebimento
	Razões de Justificativas

	2770/2018
	Peça 238
	Airton Gonçalves Júnior
	Peça 271
	Peças 309 e 319

	2772/2018
	Peça 240
	Carlos Antônio de Moraes Cruz
	Peça 273
	Peça 311

	2773/2018
	Peça 243
	Alci Porto Gurgel Júnior
	Peça 272
	Peça 312

	2782/2018
	Peça 246
	Monique Alencar Cavalcante Nascimento
	Peça 269
	Peça 313

	2784/2018
	Peça 249
	Gilberto Barroso da Frota
	Peça 318
	Peça 324

	2781/2018
	Peça 252
	Joaquim Cartaxo Filho
	Peça 270
	Peça 310

	2785/2018
	Peça 255
	Renata Correia Cavalcante
	Peça 274
	Peça 302 e 325

	2805/2018
	Peça 258
	Cícero Roger Macedo Gonçalves
	Peça 268
	Peça 314

	2806/2018
	Peça 261
	Lima e Moreira Advocacia S/S - Joyce Lima Marconi Gurgel
	Peça 267
	Peça 291

	2807/2018
	Peça 264
	Luiz Gastão Bittencourt da Silva
	Peça 290
	Peça 305 e 326

Uma vez que todos os responsáveis foram devidamente notificados e se manifestaram nos presentes autos, não há que se falar em revelia.
Dessa forma, passa-se então a análise dos argumentos apresentados pelas defesas.
EXAME TÉCNICO
Para melhor organização e compreensão, a análise será dividida por irregularidade/impropriedade, sendo cada uma tratada em um tópico separado, tendo em vista que múltiplos responsáveis foram notificados pelo mesmo fato.
I - Irregularidade/Impropriedade: celebração de convênios de cooperação financeira com repasse de recursos para entidades do conselho deliberativo do Sebrae-CE, uma vez que a entidade concedente, responsável pela fiscalização da execução do convênio, tem como membro de seu conselho deliberativo um representante da entidade convenente, conforme entendimento expresso pelos Acórdão 7/2002-TCU-Plenário, 3852/2009-TCU-1ª Câmara e 2310/2010-TCU-1ª Câmara.
Responsáveis: Carlos Antônio de Moraes Cruz (ex-Diretor Superintendente) , Airton Gonçalves Júnior (Diretor Administrativo-Financeiro) , Alci Porto Gurgel Júnior (Diretor Técnico) e Joaquim Cartaxo Filho (Diretor Superintendente) 
Sr. Carlos Antônio de Moraes Cruz
Sobre esse ponto, o Sr. Carlos Antônio de Moraes Cruz foi notificado a se manifestar por meio do Ofício 2772/2018 (peça 240) . Apresentou sua defesa na peça 311.
Em sua defesa, aduz que na instrução normativa de convênios do Sebrae-CE não existe vedação quanto a possibilidade de celebração de convênios com entidades do Conselho Deliberativo. Complementando sua argumentação, informa que também não existe a referida vedação em outros instrumentos, tais como a Política de Patrocínio do Sistema e o Regulamento de Licitações e Contratos.
Por outra linha, colaciona o teor do voto condutor do Acórdão 672/2008-TCU-Plenário, de relatoria do ministro Augusto Sherman:
'No que se refere ao item do relatório atinente à sugestão do analista quanto à ampliação do universo de entidades executoras com a correspondente redução do montante dos recursos transferidos a entes do Conselho Deliberativo, as informações prestadas pelo Sebrae/RS ... Penso que o fato de o beneficiário de recursos integrar o Conselho Deliberativo não deve ser tomado como aspecto capaz de lhe favorecer, mas também não pode constituir óbice à formação de parcerias propícias ao desenvolvimento do setor produtivo objeto da atuação do Sebrae.'
Além dos argumentos apresentados, o Sr. Carlos Antônio informou que a matéria ainda está em discussão no TCU, tendo em vista que o Sebrae Nacional apresentou recurso com efeito suspensivo.
Assim, requereu que, após a decisão conclusiva por parte do TCU sobre o tema, em caso de entendimento que lhe seja contrário, que fosse renovado o prazo para nova manifestação.
Acrescenta-se que os demais responsáveis apresentaram os mesmos argumentos do Sr. Carlos Antônio de Moraes Cruz. 
Sr. Airton Gonçalves Júnior
Razões de justificativas referentes ao Ofício 2770/2018-TCU-SECEX-CE, de 26/11/2018 (peça 238) juntadas às peças 309 e 319.
Sr. Alci Porto Gurgel Júnior
Razões de justificativas referentes ao Ofício 2773/2018-TCU-SECEX-CE, de 26/11/2018 (peça 243) juntadas à peça 312. 
Sr. Joaquim Cartaxo Filho
Razões de justificativas referentes ao Ofício 2781/2018-TCU-SECEX-CE, de 27/11/2018 (peça 252) juntadas à peça 310.
Análise
Cabe destacar que esse assunto já foi amplamente debatido no âmbito do TC Processo 032.789/2014-9 (Prestação de Contas do Sebrae/CE - Exercício 2013) .
Naquela ocasião, os Srs. Antônio Carlos de Moraes Cruz, Alci Porto Gurgel Júnior, Airton Gonçalves Júnior e Francisco de Assis Barreto Souza foram notificados a apresentar razões de justificativa pelo mesmo ponto discutido no presente processo, qual seja a contratação com o Sistema Sebrae de empregado ou dirigente de quaisquer entidades operacionalmente vinculadas a tal Sistema.
Apresentadas as defesas e debatida a questão, o Acórdão 3665/2016-TCU-Primeira Câmara, de relatoria do Ministro-Substituto Augusto Sherman Cavalcanti, assim dispôs:
' (...) 
9.1. com fundamento nos arts. 1º, inc. I, 16, inc. II, 18 e 23, inc. II, da Lei 8.443/1992 c/c os arts. 1º, inc. I, 208 e 214, inc. II, do Regimento Interno/TCU, julgar regulares com ressalvas as contas dos responsáveis Srs. Carlos Antônio de Moraes Cruz, então Diretor Superintendente do Sebrae/CE, Alci Porto Gurgel Júnior, então Diretor Técnico do Sebrae/CE, Airton Gonçalves Júnior, então Diretor Administrativo Financeiro do Sebrae/CE, e Francisco de Assis Barreto de Sousa, então Conselheiro do Conselho Deliberativo do Sebrae/CE, dando-lhes quitação;
 9.2. determinar ao Sebrae Nacional, com fulcro no art. 18 da Lei 8.443/1992 c/c o § 2º do art. 208 do Regimento Interno do TCU, que adote as medidas necessárias para impossibilitar a participação, em licitações e contratações com o Sistema Sebrae, de empregado ou dirigente de quaisquer das entidades ao mesmo operacionalmente vinculado, bem como dos membros dos respectivos Conselho Deliberativo e Fiscal; (grifo nosso) 
 (...) '
Conforme se observa, com exceção do Sr. Joaquim Cartaxo Filho, os responsáveis arrolados naquele processo são os mesmos que foram notificados para apresentar defesa sobre o presente tópico, que são os Srs. Carlos Antônio de Moraes Cruz, Airton Gonçalves Júnior e Alci Porto Gurgel Júnior
Inclusive, naqueles autos, o Sr. Francisco de Assis Barreto de Sousa também foi instado a se manifestar, o que não ocorreu no presente processo; apesar de ter seu nome mencionado na instrução de peça 225.
Dessa forma, constata-se que o Acórdão 3665/2016-TCU-Primeira Câmara, de relatoria do Ministro Augusto Sherman, não considerou a situação descrita como irregularidade grave a ponto de ocasionar a aplicação de multa, mas entendeu que os fatos foram suficientes para ressalvar as contas dos responsáveis, determinando ainda ao Sebrae Nacional que adotasse medidas corretivas para que os fatos não voltassem a se repetir.
Na sequência, o Sebrae Nacional apresentou Recurso de Reconsideração, que foi conhecido e suspendeu os efeitos do Acórdão 3665/2016-TCU-Primeira Câmara em relação ao recorrente.
O recurso foi apreciado por meio do Acórdão 1809/2020-TCU-Primeira Câmara, de relatoria do Ministro Benjamin Zymler, que manteve a determinação, mas ressalvando os demais serviços sociais autônomos ou outras pessoas jurídicas integrantes da administração pública:
'9.1. com fulcro no art. 33 da Lei 8.443/1992, conhecer do recurso de reconsideração para, no mérito, dar-lhe provimento parcial, de forma a conferir ao subitem 9.2. do Acórdão 3665/2016-TCU-Primeira Câmara a seguinte redação: 
'9.2. determinar ao Sebrae Nacional, com fulcro no art. 18 da Lei 8.443/1992 c/c o § 2º do art. 208 do Regimento Interno do TCU, que adote as medidas necessárias para impossibilitar a participação, em licitações e contratações com o Sistema Sebrae, de empregado ou dirigente de quaisquer das entidades ao mesmo operacionalmente vinculado, dos membros dos respectivos Conselho Deliberativo e Fiscal, bem como das pessoas jurídicas que tenham em seus quadros as pessoas físicas já qualificadas, e, ainda, quando elas próprias, pessoas jurídicas, tenham assento nos conselhos deliberativos ou fiscal das entidades que compõem o Sistema Sebrae, ressalvados, neste último caso, os demais serviços sociais autônomos ou outras pessoas jurídicas integrantes da administração pública;''
Desse modo, considerando que este assunto já foi devidamente tratado no âmbito do TC Processo 032.789/2014-9 (Prestação de Contas do Sebrae/CE - Exercício 2013) , inclusive com determinação específica sobre o tema e considerando, ainda, que o Sebrae/DN cumpriu a referida determinação, com vistas a evitar que as falhas ocorram no futuro, conforme exposto no Acórdão 8080/2021-TCU-Primeira Câmara, de relatoria do Ministro Augusto Sherman (processo de  monitoramento TC Processo 024.669/2020-2) , propõe-se que o presente tópico seja considerado prejudicado.
II - Irregularidade/Impropriedade: celebração de contratos com as empresas MB Empreendimentos Hoteleiros e Turísticos SA e F Everton Feiras de Negócios, uma vez que o Sebrae-CE, como entidade contratante, responsável pela fiscalização da execução do contrato, tem como membro de seu conselho deliberativo um representante da entidade contratada, o que fere os princípios da impessoalidade e da moralidade, conforme entende a jurisprudência do TCU por meio dos Acórdão 7/2002-TCU-Plenário, 3852/2009-TCU-1ª Câmara e 2310/2010-TCU-1ª Câmara.
Responsáveis: Carlos Antônio de Moraes Cruz (ex-Diretor Superintendente) , Airton Gonçalves Júnior (Diretor Administrativo-Financeiro) , Alci Porto Gurgel Júnior (Diretor Técnico) e Joaquim Cartaxo Filho (Diretor Superintendente) 
Sobre esse ponto, o Sr. Carlos Antônio de Moraes Cruz foi notificado a se manifestar por meio do Ofício 2772/2018 (peça 240) . Apresentou sua defesa na peça 311. 
Acrescenta-se que os demais responsáveis apresentaram os mesmos argumentos do Sr. Carlos Antônio de Moraes Cruz. 
Sr. Airton Gonçalves Júnior
Razões de justificativas referentes ao Ofício 2770/2018-TCU-SECEX-CE, de 26/11/2018 (peça 238) juntadas às peças 309 e 319.
Sr. Alci Porto Gurgel Júnior
Razões de justificativas referentes ao Ofício 2773/2018-TCU-SECEX-CE, de 26/11/2018 (peça 243) juntadas à peça 312. 
Sr. Joaquim Cartaxo Filho
Razões de justificativas referentes ao Ofício 2781/2018-TCU-SECEX-CE, de 27/11/2018 (peça 252) juntadas à peça 310.
Análise
Esse ponto é similar ao tópico anterior, e tendo sido também objeto de debate no âmbito do TC Processo 032.789/2014-9. Dessa forma, a análise feita nos tópicos 20 a 28 desta instrução aplica-se a este tópico também.
Dessa forma, visando evitar a duplicidade de esforços em torno de uma questão já debatida, propõe-se que o presente tópico seja considerado prejudicado.
III - Irregularidade/Impropriedade: celebração de contratos de patrocínio com a Federação das Indústrias do Estado do Ceará (Fiec) e Federação Cearence das Associações de Microempresaas e Empresas de Pequeno Porte (Fecempe) , uma vez que o Sebrae-CE, como entidade contratante, responsável pela fiscalização da execução do contrato, tem como membro de seu conselho deliberativo um representante da entidade contratada, o que fere os princípios da impessoalidade e da moralidade.
Responsáveis: Carlos Antônio de Moraes Cruz (ex-Diretor Superintendente) , Airton Gonçalves Júnior (Diretor Administrativo-Financeiro) , e Joaquim Cartaxo Filho (Diretor Superintendente) 
Sobre esse ponto, o Sr. Carlos Antônio de Moraes Cruz foi notificado a se manifestar por meio do Ofício 2772/2018 (peça 240) . Apresentou sua defesa na peça 311. 
Acrescenta-se que os demais responsáveis apresentaram os mesmos argumentos do Sr. Carlos Antônio de Moraes Cruz. 
Sr. Airton Gonçalves Júnior
Razões de justificativas referentes ao Ofício 2770/2018-TCU-SECEX-CE, de 26/11/2018 (peça 238) juntadas às peças 309 e 319.
Sr. Joaquim Cartaxo Filho
Razões de justificativas referentes ao Ofício 2781/2018-TCU-SECEX-CE, de 27/11/2018 (peça 252) juntadas à peça 310.
Análise
Novamente, esse assunto foi tratado, assim como os dois tópicos anteriores, no âmbito do TC Processo 032.789/2014-9.
Assim sendo, a análise feita nos itens 20 a 28 desta instrução valem para este tópico também. 
Dessa forma, visando evitar a duplicidade de esforços em torno de uma questão já debatida, propõe-se que o presente tópico seja considerado prejudicado. 
IV - Irregularidade/Impropriedade: inexistência da justificativa do preço e de pesquisa de mercado nos processos de dispensa de licitação descritos adiante, considerando a necessidade de que as dispensas de licitação, salvo os casos previstos nos incisos I e II do art. 9º, e as situações de inexigibilidade, devem ser circunstanciadamente justificadas pelo órgão responsável, inclusive quanto ao preço, conforme dispõe o art. 11 do Regulamento de Licitações e Contratos do Sistema Sebrae.
	Responsáveis do Sebrae-CE pela Assinatura do Contrato
	Contrato
	Dispensa de Licitação
	Valor Contrato com Aditivos (R$) 

	Carlos Antônio de Moraes Cruz (ex-Diretor Superintendente) e Airton Gonçalves Júnior (Diretor Administrativo-Financeiro) 
	CT.0465.10
	035/2014
	441.262,24

	Carlos Antônio de Moraes Cruz (ex-Diretor Superintendente) e Alci Porto Gurgel Júnior (Diretor Técnico) 
	CT.0379.13
	026/2013
	14.904,00

	Joaquim Cartaxo Filho (Diretor Superintendente) e Alci Porto Gurgel Júnior (Diretor Técnico) 
	CT.0317.15
	024/2015.
	30.000,00

Sr. Carlos Antônio de Moraes Cruz
Sobre esse ponto, o Sr. Carlos Antônio de Moraes Cruz foi notificado a se manifestar por meio do Ofício 2772/2018 (peça 240) . Apresentou sua defesa na peça 311.
Em sua defesa, alega que o contrato CT.0465.10, no valor de R$ 441.262,24, não foi objeto de dispensa de licitação; mas sim de pregão (031/2010) , na modalidade presencial, cujo instrumento convocatório recebeu o número 032/2010.
Por sua vez, em relação ao contrato CT 0379.13, alega que foi realizado por dispensa de preço, por estar abaixo do limite do valor de dispensa.
Por fim, aduz que não ocorreram irregularidades e que não houve dano ao erário.
Análise
Em relação ao CT.0465.10 observa-se que de fato não foi objeto de dispensa de licitação.
A instrução de peça 225, p. 29, associou o contrato CT.0465/10 à dispensa de licitação 035/2014.
 Todavia, entende-se que houve um engano em tal associação, vez que a dispensa de licitação 035/2014 (peça 107) é referente a locação de stand para participação na feira Expoevangélica no ano de 2014, enquanto o contrato CT 0465.10, do ano de 2010 (peça 105) , foi entre o Sebrae e MB Empreendimentos Hoteleiros e Turísticos SA e tinha como objeto serviços de hospedagem. 
Vale registar que, neste tópico em específico, as audiências dos Srs. Carlos Antônio de Moraes Cruz, Airton Gonçalves Júnior, Alci Porto Gurgel Júnior e Joaquim Cartaxo Filho foram em função da inexistência de justificativa de preço e pesquisa de mercado em relação às dispensas de licitação 026/2013 (peça 111) , 035/2014 (peça 107) e 024/2015 (peça 110) .
Não obstante a instrução de peça 225 ter chamado os responsáveis retro mencionados em função da inexistência de justificativa de preços e de pesquisa de mercado, ao se observar o teor das dispensas de licitação, observa-se que não havia irregularidades.
Conforme consta no art. 9ª, inciso XVIII do Regulamento de Licitações e Contratos do Sistema Sebrae, é possível verificar que a licitação poderá ser dispensada para a participação do Sistema Sebrae em feiras, exposições, congressos, seminários e eventos em geral, relacionados com sua atividade-fim.
No caso em questão, a participação foi em uma exposição, por três anos consecutivos.
Na mesma esteira, o art. 11 de tal regulamento informa que, para tal, é necessária a justificativa circunstanciada, devendo esta ser ratificada pela autoridade competente.
Ao analisar os três casos de dispensa, observa-se que existe a justificativa do preço nas três dispensas, sendo que também existe a ratificação.
Em relação à pesquisa de preço, entende-se que não era necessária no presente caso, pelo motivo de que essas três dispensas foram referentes ao mesmo evento, que ocorre anualmente (Feira Expoevangélica, 8ª, 9ª e 10ª edição, respectivamente) e que a empresa organizadora do evento detém a exclusividade da sua organização (peça 110, p. 11) . Em se tratando de exclusividade, a pesquisa se tornou desnecessária.
Acrescenta-se que os demais responsáveis apresentaram argumentos semelhantes ao do Sr. Carlos Antônio de Moraes Cruz, já descritos e analisados nos parágrafos 43 a 56 desta instrução. 
Sr. Airton Gonçalves Júnior
Razões de justificativas referentes ao Ofício 2770/2018-TCU-SECEX-CE, de 26/11/2018 (peça 238) juntadas às peças 309 e 319 em relação à dispensa de licitação 35/2014.
Sr. Alci Porto Gurgel Júnior
Razões de justificativas referentes ao Ofício 2773/2018-TCU-SECEX-CE, de 26/11/2018 (peça 243) juntadas à peça 312 em relação às dispensas de licitação 026/2013 e 024/2015. 
Sr. Joaquim Cartaxo Filho
Razões de justificativas referentes ao Ofício 2781/2018-TCU-SECEX-CE, de 27/11/2018 (peça 252) juntadas à peça 310 em relação à dispensa de licitação 024/2015.
Diante desses fatos, entende-se que a as razões de justificativa, em relação a este item, devem ser acolhidas, de forma que a irregularidade objeto deste item é improcedente em relação aos responsáveis Srs. Carlos Antônio de Moraes Cruz, Airton Gonçalves Júnior, Alci Porto Gurgel Júnior e Joaquim Cartaxo Filho.
V - Irregularidade/Impropriedade: Aluguel do imóvel situado na Praça Capistrano de Abreu, s/n, Palácio do Comércio, térreo, bairro Centro, em Fortaleza-CE, junto à Federação das Associações do Comércio, Indústria, Serviços e Agropecuária do Ceará (Facic) , mediante o Contrato de Locação Imobiliária G-001/2014, assinado em 6/1/2014, uma vez que o Sebrae-CE, como entidade contratante tem como membro de seu conselho deliberativo um representante da entidade contratada, o que fere os princípios da impessoalidade e da moralidade, conforme entende a jurisprudência do TCU por meio dos Acórdão 7/2002-TCU-Plenário, 3852/2009-TCU-1ª Câmara e 2310/2010-TCU-1ª Câmara.
Responsáveis: Carlos Antônio de Moraes Cruz (ex-Diretor Superintendente) e Airton Gonçalves Júnior (Diretor Administrativo-Financeiro) .
Sr. Carlos Antônio de Moraes Cruz
Sobre esse ponto, o Sr. Carlos Antônio de Moraes Cruz foi notificado a se manifestar por meio do Ofício 2772/2018 (peça 240) . Apresentou sua defesa na peça 311.
Sr. Airton Gonçalves Júnior
Por sua vez, em suas razões de justificativas (peças 309 e 319) , referentes ao Ofício 2770/2018-TCU-SECEX-CE, de 26/11/2018 (peça 238) o Sr. Airton Gonçalves Júnior apresentou os mesmos argumentos do Sr. Carlos Antônio de Moraes Cruz.
Análise
Novamente, esse assunto foi tratado, assim como os tópicos I, II e III da presente instrução, no âmbito do TC Processo 032.789/2014-9.
Assim sendo, a análise feita nos itens 20 a 28 dessa instrução valem para esse tópico também. 
Dessa forma, visando evitar a duplicidade de esforços em torno de uma questão já debatida, propõe-se que o presente tópico seja considerado prejudicado. 
VI - Irregularidade/Impropriedade: Dispensa de Licitação 1/2014, que trata de aluguel do imóvel situado na Praça Capistrano de Abreu, s/n, Palácio do Comércio, térreo, bairro Centro, em Fortaleza - CE, junto à Facic, Contrato de Locação Imobiliária G-001/2014, assinado em 6/1/2014, contratado junto à Federação das Associações do Comércio, Indústria, Serviços e Agropecuária do Ceará (Facic) , feita sem a verificação dos valores correntes do aluguel no mercado, o que pode implicar em danos aos cofres do Sebrae-CE, descumprindo a necessidade de que as dispensas de licitação, salvo os casos previstos nos incisos I e II do art. 9º, e as situações de inexigibilidade, devem ser circunstanciadamente justificadas pelo órgão responsável, inclusive quanto ao preço, conforme determina o art. 9º, inciso VI, e o art. 11 do Regulamento de Licitações e Contratos do Sistema Sebrae.
Responsáveis: Carlos Antônio de Moraes Cruz (ex-Diretor Superintendente) e Airton Gonçalves Júnior (Diretor Administrativo-Financeiro) .
Sobre esse ponto, o Sr. Carlos Antônio de Moraes Cruz foi notificado a se manifestar por meio do Ofício 2772/2018 (peça 240) . Apresentou sua defesa na peça 311.
Por sua vez, em suas razões de justificativas (peças 309 e 319) , referentes ao Ofício 2770/2018-TCU-SECEX-CE, de 26/11/2018 (peça 238) , o Sr. Airton Gonçalves Júnior apresentou os mesmos argumentos do Sr. Carlos Antônio de Moraes Cruz.
Alegou, em sua defesa, que o Sebrae-CE decidiu se estabelecer no centro da cidade de Fortaleza em função da maior concentração de empresas e de convergência dos bairros. 
Para a defesa, a localização e a área necessária de instalação foram fatores primordiais na escolha do local à época.
Nas palavras da defesa:
'O Palácio do Comércio, onde está localizado o Escritório de Fortaleza, possui dois espaços semelhantes, um em cada esquina. O Sebrae ocupa um destes espaços, enquanto o outro é ocupado pelo Banco Itaú. 
Tendo em vista o espaço semelhante ao ocupado pelo Banco Itaú, utilizei como referência o valor daquele espaço para negociar os valores do Sebrae, por considerar um parâmetro adequado, com destaque de ser um banco privado. 
Neste caso, observe que o contrato de locação do Banco Itaú firmado em 2013, possuía o valor de R$ 20.655,70. O Sebrae locou em 2014 o espaço ao preço de R$ 21.170,09. Portanto, compatível com o valor para a referida área, tomando como paridade um imóvel semelhante e efetivamente locado.
Este contrato foi encerrado sem mais aditivos em 2017, tendo em vista a renegociação de preços que realizamos como locador.
Desta forma, entendo que existe um parâmetro de preço utilizado que deu base ao valor negociado, tendo como referência o valor de outro imóvel similar locado por outra empresa. Assim, com estas informações resta afirmar que o valor é compatível com o que mercado praticava e, portanto, não provocou danos ao Sebrae.'
Análise
A defesa alega que o imóvel locado atendia as necessidades da entidade e que o preço pactuado estava dentro do aceitável no mercado.
Todavia, ao compulsar a documentação relativa à Dispensa de Licitação 1/2014 (peça 130-132) não foi possível extrair os elementos arguidos pela defesa.
No caso concreto, observa-se que na documentação que embasa a Dispensa de Licitação 1/2014 não consta pesquisa ou justificativa do preço de mercado. Tampouco existe um memorial, avaliação prévia ou algo similar que justifique que o imóvel atenderia as necessidades da instituição.
De igual forma, não existe um estudo sobre as necessidades da entidade que justificariam a locação de tal imóvel.
A argumentação de que o imóvel ao lado, locado pelo Itaú, justificaria os valores pagos não encontra embasamento nos documentos relativos a essa dispensa de licitação. Não existem documentos nas peças 130-132 que comprovem tal argumentação.
Na peça 130, p. 1, as razões da escolha do imóvel locado se baseiam somente em afirmar que o espaço é apropriado; sem trazer, no entanto, mais elementos técnicos que justifiquem tal decisão.
Na mesma esteira, a justificativa do preço não traz qualquer comparação, estudo em relação ao mercado ou outro documento capaz de embasar tecnicamente e legalmente a dispensa realizada.
Nesse sentido, vale resgatar o enunciado do Acórdão 444/2008-TCU-Plenário, de relatoria do Ministro Ubiratan Aguiar:
'Somente deve ser utilizada a dispensa de licitação para locação de imóvel quando ficar configurada sua especificidade, cujas instalações e localização evidenciem que ele é o único imóvel que atende o interesse da administração, fato que deverá estar devidamente demonstrado no respectivo processo administrativo.' (grifo nosso) 
No entanto, da leitura atenta da documentação que embasou a dispensa da licitação, no caso as peças 130-132, observa-se que não restaram demonstradas no processo administrativo as especificidades nem tampouco a compatibilidade com o valor de mercado.
A afirmação de que o imóvel atende os interesses da Administração e está em valor compatível deve vir acompanhada de documentos que comprovem tal assertiva, o que não ocorreu no presente caso.
Diante dos fatos narrados, entende-se que ocorreram falhas graves no processo administrativo da locação de imóvel.
Dessa forma, propõe-se que as razões de justificativa apresentadas pelos Srs. Carlos Antônio de Moraes Cruz e Airton Gonçalves Júnior não sejam acolhidas, em face  do descumprimento da necessidade de que as dispensas de licitação, salvo os casos previstos nos incisos I e II do art. 9º, e as situações de inexigibilidade, devem ser circunstanciadamente justificadas pelo órgão responsável, inclusive quanto ao preço, conforme determina o art. 9º, inciso VI, e o art. 11 do Regulamento de Licitações e Contratos do Sistema Sebrae.
VII - Irregularidade/Impropriedade: Dispensa de Licitação 001/2018, que trata de aluguel do imóvel situado na Praça Capistrano de Abreu, s/n, Palácio do Comércio, térreo, bairro Centro, em Fortaleza - CE, junto à Facic, objeto do Contrato de Locação Imobiliária 004/2018, assinado em 2/1/2018, junto à Federação das Associações do Comércio, Indústria, Serviços e Agropecuária do Ceará (Facic) , feita sem a verificação dos valores correntes do aluguel no mercado, o que pode implicar em danos aos cofres do Sebrae, descumprindo a necessidade de que as dispensas de licitação, salvo os casos previstos nos incisos I e II do art. 9º, e as situações de inexigibilidade, devem ser circunstanciadamente justificadas pelo órgão responsável, inclusive quanto ao preço, conforme determina o art. 9º, inciso VI e o art. 11 do Regulamento de Licitações e Contratos do Sistema Sebrae.
Responsáveis: Joaquim Cartaxo Filho (Diretor Superintendente) e Airton Gonçalves Júnior (Diretor Administrativo-Financeiro) .
Sobre esse ponto, o Sr. Airton Gonçalves Júnior foi notificado a se manifestar por meio do Ofício 2770/2018-TCU-SECEX-CE, de 26/11/2018 (peça 238) . Apresentou sua defesa nas peças 309 e 319.
Por sua vez, em suas razões de justificativas (peças 310) , referentes ao Ofício 2781/2018-TCU-SECEX-CE, de 27/11/2018 (peça 252) , o Sr. Joaquim Cartaxo Filho apresentou os mesmos argumentos do Sr. Airton Gonçalves Junior.
Em síntese, a defesa alega que este contrato advém da não renovação por aditivo do contrato anterior (Contrato 001/2014) .
Justifica que se o contrato anterior fosse mantido, o valor corrigido do aluguel seria de R$ 25.221,71. Todavia, ao negociar um novo contrato, o valor ficou em R$ 23.500,00.
Aduz ainda que se simplesmente tivesse continuado com o contrato antigo, o valor atual do aluguel seria na ordem de R$ 27.422,65, sendo que o valor pago é de R$ 23.500,00, o que representa uma economia de 14,23%.
Alega, por fim, que esse contrato visou a economicidade e seus valores encontram-se compatíveis com o mercado. 
Análise
Inicialmente vale destacar que essa situação é similar ao tópico anterior, vez que, nesse caso, houve apenas uma renovação do contrato anterior já existente sobre o mesmo imóvel, mediante novo processo de dispensa de licitação.
Por conseguinte, entende-se que a análise realizada nos itens 72 a 82 pode ser aproveitada, com alguns ajustes, para o presente tópico.
Há que se pontuar, ao contrário da dispensa de licitação anterior (001/2014) , que a dispensa atual (001/2018) (peças 134-137) trouxe a composição do imóvel pretendido e embasou a justificativa do preço em função de um imóvel semelhante, situado no mesmo prédio (Palácio do Comércio) e que ocupa uma área total similar. No caso específico, justificou-se a vantajosidade em função do valor pago pelo Banco Itaú nesse mesmo prédio.
Na peça 134, pp. 19 e 20, é possível verificar uma cópia do aditivo do contrato firmado entre o Banco Itaú e a Facic. O valor pactuado nesse contrato aditivo foi de R$ 27.206,71 mensais.
Por sua vez, no contrato pactuado entre o Sebrae-CE e a Facic o valor mensal do aluguel foi acordado em R$ 23.500,00 (peça 134, p. 8) .
De toda forma, o processo de dispensa em questão não apresentou estudos ou pesquisas de outras opções no mercado, embasando sua justificativa de contratação apenas em um contrato similar no mesmo prédio.
Por conseguinte, propõe-se que as razões de justificativa apresentadas pelos Srs. Joaquim Cartaxo Filho e Airton Gonçalves Júnior não sejam acolhidas; em face  do descumprimento da necessidade de que as dispensas de licitação, salvo os casos previstos nos incisos I e II do art. 9º, e as situações de inexigibilidade, devem ser circunstanciadamente justificadas pelo órgão responsável, inclusive quanto ao preço, conforme determina o art. 9º, inciso VI, e o art. 11 do Regulamento de Licitações e Contratos do Sistema Sebrae.
VIII - Irregularidade/Impropriedade: Dispensa de Licitação 32/2012, que trata de aluguel do imóvel situado na Rua Dr. João Moreira, 207, bairro Centro, em Fortaleza - CE, junto à Federação das Associações Comerciais do Ceara (Facc) , objeto do Contrato de Locação Imobiliária G-0359/2012, assinado em 7/5/2012, ter sido feita sem a verificação dos valores correntes do aluguel no mercado, mediante pesquisa de preços, o que pode implicar em danos aos cofres do Sebrae, descumprindo a necessidade de que as dispensas de licitação, salvo os casos previstos nos incisos I e II do art. 9º, e as situações de inexigibilidade, devem ser circunstanciadamente justificadas pelo órgão responsável, inclusive quanto ao preço, conforme determina o art. 9º, inciso VI, e o art. 11 do Regulamento de Licitações e Contratos do Sistema Sebrae.
Responsáveis: Carlos Antônio de Moraes Cruz (ex-Diretor Superintendente) e Airton Gonçalves Júnior (Diretor Administrativo-Financeiro) . 
Sobre esse ponto, o Sr. Carlos Antônio de Moraes Cruz foi notificado a se manifestar por meio do Ofício 2772/2018 (peça 240) . Apresentou sua defesa na peça 311.
Por sua vez, em suas razões de justificativas (peças 309 e 319) , referentes ao Ofício 2770/2018-TCU-SECEX-CE, de 26/11/2018 (peça 238) , o Sr. Airton Gonçalves Júnior apresentou os mesmos argumentos do Sr. Carlos Antônio de Moraes Cruz. 
Nesse ponto, a defesa sustentou que a localização do imóvel, que se encontra numa área de fácil acesso do perfil do público a ser atendido no local, em um prédio histórico preservado, numa área histórica da cidade, possibilitando também ao empreendedor uma proximidade com entidade empresarial tradicional, que representa uma parcela importante do setor produtivo, são fatores que foram considerados na decisão de locar tal imóvel. 
Análise
Aqui, se trata da mesma situação descrita na irregularidade VI, no caso o processo de dispensa de locação ocorreu sem pesquisa prévia de preços e estudos mais aprofundados.
Por se tratar da mesma situação descrita anteriormente, entende-se desnecessário realizar nova análise, vez que a análise realizada nos parágrafos 72 a 82 dessa instrução já tratou deste tema.
Assim, propõe-se que as razões de justificativas apresentadas pelos Srs. Carlos Antônio de Moraes Cruz e Airton Gonçalves Júnior, não sejam acolhidas, em face do descumprimento da necessidade de que as dispensas de licitação, salvo os casos previstos nos incisos I e II do art. 9º, e as situações de inexigibilidade, devem ser circunstanciadamente justificadas pelo órgão responsável, inclusive quanto ao preço, conforme determina o art. 9º, inciso VI, e o art. 11 do Regulamento de Licitações e Contratos do Sistema Sebrae.
IX - Irregularidade/Impropriedade: Superfaturamento na locação do imóvel objeto da Dispensa de Licitação 30/2017, situado na Rua Dr. João Moreira, 207, bairro Centro, em Fortaleza - CE, junto à Federação das Associações Comerciais do Ceara (Facc) , (Contrato de Locação Imobiliária 341/2017) .
Responsáveis: Joaquim Cartaxo Filho Joaquim Cartaxo Filho (Diretor Superintendente) e Airton Gonçalves Júnior (Diretor Administrativo-Financeiro) .
Sobre esse ponto, o Sr. Airton Gonçalves Júnior foi notificado a se manifestar por meio do Ofício 2770/2018-TCU-SECEX-CE, de 26/11/2018 (peça 238) . Apresentou sua defesa nas peças 309 e 319.
Por sua vez, em suas razões de justificativas (peças 310) , referentes ao Ofício 2781/2018-TCU-SECEX-CE, de 27/11/2018 (peça 252) , o Sr. Joaquim Cartaxo Filho apresentou os mesmos argumentos do Sr. Airton Gonçalves Junior.
A defesa alegou que existe uma previsão contida na Cláusula Sexta que trata dos encargos inerentes à locação. Segundo essa cláusula, não são de responsabilidade do Sebrae/CE o pagamento das taxas de água e esgoto, encargos e tributos que onerem ou venham a onerar o mencionado imóvel, sendo que, ainda, as despesas com energia, internet, portaria, manutenções, e outras despesas necessárias ao funcionamento operacional da agência, estimados na faixa de R$ 9 mil mês, também seriam de responsabilidade do locador.
Nessa linha de pensamento, o defendente entendeu que essa relação contratual, com características de parceria, gerou ao Sebrae-CE um ganho institucional relativo à responsabilidade social, por estar inserido em uma área histórica, em um prédio histórico. 
Por fim, entendeu que o fato de diversas despesas estarem inclusas no valor de aluguel justificaria o valor mais alto pago pelo Sebrae-CE no contrato em questão.
Análise
Antes de se realizar a análise dos argumentos apresentados pela defesa, é válido trazer um resumo dos motivos pelos quais a instrução de peça 225 entendeu ser necessária a audiência dos responsáveis aqui arrolados.
Em síntese, a instrução de peça 225, p. 36, entendeu que existiam, no próprio processo de contratação, outras opções com preços menores por metro quadrado (m2) ; e que, apesar dessas opções, os gestores escolheram um imóvel cujo preço por m2 era superior aos pesquisados.
O maior valor por m2 apresentado na pesquisa foi de R$ 25,00; sendo que o imóvel contratado apresentou valor por m2 de R$ 100,36.
Assim, a equipe de auditoria entendeu que havia indícios de sobrepreço no montante de R$ 75,36 por m2.
Todavia, o defendente alegou que o valor maior se deu em função de o valor do aluguel contemplar algumas despesas que seriam, normalmente, de responsabilidade do locatário.
Analisando o Contrato 341/2017 (peça 144, pp. 3-5) , mais especificamente a Cláusula sexta mencionada, não é possível chegar à conclusão que tais despesas seriam de responsabilidade do locador.
Aliás, ao consultar os outros contratos realizados pelo Sebrae-CE em outros imóveis, é possível ver que essa é uma cláusula padrão e está em outros contratos também.
Para melhor entendimento, transcreve-se a Cláusula Sexta:
'CLÁUSULA SEXTA: DOS ENCARGOS INERENTES À LOCAÇÃO
O Locatário é obrigado a satisfazer, às suas custas, sem direito a qualquer indenização ou ressarcimento por parte do Locador, as taxas de água e esgoto, encargos e tributos que onerem ou venham onerar o imóvel ora locado, conforme pactuado entre as partes aqui contratantes.
 (...) '
Assim, pelas informações prestadas pelo defendente e pela documentação acostada nos presentes autos, ao contrário do que alega a defesa, não é possível inferir que o locador arcaria com despesas relativas à manutenção e uso do imóvel.
É importante registrar que o Contrato 341/2017 decorre de renovação de contratos anteriores relativo ao imóvel aqui debatido, sendo que o primeiro contrato foi realizado no ano de 2012 (dispensa de licitação 32/2012) .
Todavia, é necessário tecer algumas considerações sobre esse assunto.
Entende-se que o fato de o valor do imóvel locado estar acima dos valores cotados para outros imóveis não é, sozinho, motivo bastante e suficiente para considerar caracterizado o superfaturamento da contratação.
Ademais, não existe obrigação legal para que o gestor contrate o imóvel de menor valor. Em subsídios, vale trazer o teor do voto condutor do Acórdão 2420/2015-TCU-Plenário, de relatoria do Ministro Benjamin Zimler:
'27. Dentre os vários imóveis que podem satisfazer às condições desejadas pela Administração para ocupação, encontra-se na esfera do poder discricionário do gestor público a efetivação de sua locação por dispensa de licitação, bem como os motivos adotados para a seleção, que não estão necessariamente atrelados apenas ao valor de aluguel, sendo possível - e até desejável - a consideração de outros critérios. Contudo, deve ser observado que o art. 26 da Lei de Licitações e Contratos exige adequada motivação para a opção escolhida e a demonstração de que o valor da contratação resultante esteja compatível com parâmetros de mercado.' 
Em outras palavras, baseado nas informações dos autos, não é possível afirmar, de forma inequívoca, se realmente houve ou não superfaturamento.
Conforme registrado anteriormente, o Sebrae-CE ocupa o imóvel desde 2012 e não existem elementos nos autos que apontem para uma ação fraudulenta ou para a possibilidade de pagamentos sem a utilização do imóvel.  
Para verificar, com razoável segurança, a possibilidade de dano ao erário ou superfaturamento, seria necessária uma ação mais aprofundada por parte do TCU do início do primeiro contrato até o presente momento. Porém, há que se pontuar que o custo de uma ação dessa natureza pode ser maior que o benefício gerado. 
No entanto, é fato inequívoco que os processos de dispensa de licitação utilizados não apresentaram todas as motivações exigidas Regulamento de Licitações e de Contratos Do Sistema Sebrae (peça 334) , conforme já debatido nos tópicos anteriores.
Nesse sentido, propõe-se que as razões de justificativa apresentadas pelos Srs. Joaquim Cartaxo Filho e Airton Gonçalves Júnior não sejam acolhidas, em face  do descumprimento da necessidade de que as dispensas de licitação, salvo os casos previstos nos incisos I e II do art. 9º, e as situações de inexigibilidade, devem ser circunstanciadamente justificadas pelo órgão responsável, inclusive quanto ao preço, conforme determina o art. 9º, inciso VI, e o art. 11 do Regulamento de Licitações e Contratos do Sistema Sebrae.
X - Irregularidade/Impropriedade: Superfaturamento na locação dos seguintes imóveis:
a) objeto da Dispensa de Licitação 13/2014, situado no município de Caucaia - CE, na Rua 15 de Novembro 538, bairro Centro, para o funcionamento do Escritório Regional Metropolitano do Sebrae-CE, referente ao Contrato de Locação Imobiliárias R-0082/2014 celebrado com Francisco Valmir Rocha Rodrigues, em 14/2/2014;
b) objeto da Dispensa de Licitação 25/2014, situado na Avenida Monsenhor Tabosa 415- A, bairro Praia de Iracema, Fortaleza/CE, para ser utilizado exclusivamente para atendimento a clientes, durante o período de reforma do edifício sede do Sebrae-CE, relativo ao Contrato de Locação Imobiliária G-0213/2014 celebrado, em 30/4/2014, com José Ivan Ribeiro Ponte;
Responsáveis: Carlos Antônio de Moraes Cruz (ex-Diretor Superintendente) e Airton Gonçalves Júnior (Diretor Administrativo-Financeiro) 
Sobre esse ponto, o Sr. Carlos Antônio de Moraes Cruz foi notificado a se manifestar por meio do Ofício 2772/2018 (peça 240) . Apresentou sua defesa na peça 311.
Por sua vez, em suas razões de justificativas (peças 309 e 319) , referentes ao Ofício 2770/2018-TCU-SECEX-CE, de 26/11/2018 (peça 238) , o Sr. Airton Gonçalves Júnior apresentou os mesmos argumentos do Sr. Carlos Antônio de Moraes Cruz. 
Em relação ao objeto da Dispensa de Licitação 13/2014, a defesa informou o que segue: 
O Conselho Deliberativo definiu a separação da área Metropolitana da área de Fortaleza na reunião do dia 14/10/2013, as condições necessárias do imóvel e o aquecimento econômico à época dificultou bastante a identificação do imóvel que atendesse as necessidades para o Escritório. Tanto que, somente após três meses é que conseguimos identificar um imóvel nas características que atendesse as necessidades de instalação do Escritório Regional. 
Observamos que a área especificada na matrícula do imóvel, entregue pelo proprietário, é de 232,40 m2, que não está correta. A área que o SEBRAE utiliza desde o início do funcionamento, são 456 m2, área compatível para o funcionamento adequado do Escritório Regional Metropolitano e ao preço praticado pelo mercado à época. 
Cumpre registrar que, sobre essa Dispensa de Licitação 13/2014, a instrução de peça 225 trouxe como motivo para a audiência um indício de superfaturamento em função ter sido realizada a pesquisa de preço, encontrando-se como valor de mercado R$ 6.000,00, enquanto foi contratado imóvel com aluguel de R$ 10.000,00.
Por sua vez, em relação ao objeto da Dispensa de Licitação 25/2014, a defesa trouxe os seguintes argumentos:
Em 2014 foi realizado uma reforma no nosso espaço de atendimento, situado na esquina da Av. Monsenhor Tabosa com Rua João Cordeiro. 
A área técnica solicitou que para evitar transtornos a nossa clientela, fosse locado um ponto provisório próximo ao Sebrae, assim, não incorreríamos em despesas de comunicação para um curto período previsto de obra, estimada em 6 meses. 
No processo de contratação, o documento de Dispensa de Licitação fala da justeza do preço do imóvel a ser contratado e junta o Parecer Técnico de Avaliação Imobiliária, constante do processo, iniciando na numeração de folha 009 até a folha 014. 
Neste parecer, a empresa emitiu avaliação comparando 3 imóveis, entre comercializando e comercializados. Podemos observar que além do aluguel, naquela época, por conta do mercado aquecido, praticava-se também a cobrança de luvas quando das locações. 
Recordo que, pelo interesse dos empresários em que continuássemos no entorno, a própria Associação Lojista da Monsenhor Tabosa teve papel fundamental na negociação com o proprietário, por conta do curto período de tempo de locação, além na dispensa de cobrança das luvas pelo locatário. 
O imóvel ao final foi locado com um valor de R$ 52,26 / m2, sem cobrança de luvas, sendo que os outros imóveis levantados, o de menor valor era de R$ 90,90 / m2. Destacamos o Parecer Técnico da nossa Unidade de Atendimento, constante do processo, firmando que este imóvel atenderia as nossas necessidades.
Saliento ainda, que no Parecer Técnico de Avaliação Imobiliária registra um imóvel a título de comparação no valor de R$ 5 mil, contudo a área disponível era de apenas 47 m2, e o valor cobrado do m2 era o mais caro entre os cotados, R$ 106,38 / m2, acrescido ainda do valor das luvas de R$ 50 mil, o que representaria mais de 8 mil reais mensais no prazo dos seis meses. Além do mais, o espaço reduzido de 47 m2, não atendia nossa necessidade, que utilizava na nossa área própria de atendimento em reforma, 150 m2.
Análise
Sobre essa Dispensa de Licitação 25/2014, a equipe de inspeção entendeu que havia indícios de superfaturamento, em razão da área do imóvel locado (62,5 m2) ser bem menor do que a de imóveis semelhantes cujo aluguel tem o mesmo valor que foi contratado pelo Sebrae-CE.
Apresentadas as razões da defesa e os motivos, de forma resumida, pelos quais foram feitas as audiências dos responsáveis, entende-se que esses dois casos são similares ao caso da Dispensa de Licitação 30/2017, tratada na irregularidade IX, ou seja, os elementos constantes dos autos não permitem concluir, de forma inequívoca, que houve superfaturamento nas contratações.
No entanto, é fato inequívoco que os processos de dispensa de licitação utilizados não apresentaram todas as motivações exigidas pelo regulamento de licitações e contratos da entidade, conforme já debatido nos tópicos anteriores
Dessa forma, entende-se que a análise realizada nos parágrafos 108 a 124 dessa instrução, bem como os encaminhamentos realizados, podem ser aproveitadas para irregularidades apontadas nesse tópico.
Do mesmo modo, propõe-se que as razões de justificativas apresentadas pelo Srs. Carlos Antonio de Moraes e Airton Gonçalves Júnior não sejam acolhidas, em face  do descumprimento da necessidade de que as dispensas de licitação, salvo os casos previstos nos incisos I e II do art. 9º, e as situações de inexigibilidade, devem ser circunstanciadamente justificadas pelo órgão responsável, inclusive quanto ao preço, conforme determina o art. 9º, inciso VI e o art. 11 do Regulamento de Licitações e Contratos do Sistema Sebrae.
Diante da repetição das irregularidades relacionadas à dispensa de licitação para a locação de imóveis, propõe-se, nos termos do inciso I do art.  9º da Res.TCU 315/2020, dar ciência à entidade para que, ao proceder à compra ou à locação de imóvel, a não demonstração inequívoca no processo administrativo que ele é o único que atende o interesse da administração, implica descumprimento do art. 9º, inciso VI e do art. 11 do Regulamento de Licitações e Contratos do Sistema Sebrae.
XI - Irregularidade/Impropriedade: Contratação de assessoria jurídica, por inexigibilidade de licitação, por notória especialização, conforme previsto no art. 10, inciso II, do Regulamento de Licitações e Contratos do Sistema Sebrae, sem a devida demonstração da inviabilidade fática ou jurídica de competição e da singularidade do objeto, conforme entendimento desta Corte de Contas expresso pelos Acórdão 817/2007-TCU-Primeira Câmara, 2012/2007-TCU-Plenário, 3083/2007-TCU-1ª Câmara, 1604/2011-TCU-1ª Câmara e 3.871/2011-TCU-2ª Câmara.
Responsáveis:   Joaquim Cartaxo Filho (Diretor Superintendente) , Airton Gonçalves Júnior (Diretor Administrativo-Financeiro) , Monique Alencar Cavalcante Nascimento (titular da unidade jurídica) e o advogado Cícero Roger Macêdo Gonçalves, todos em relação à inexigibilidade 033/2014	.
Responsáveis: Carlos Antônio de Moraes Cruz (ex-Diretor Superintendente) , Airton Gonçalves Júnior (Diretor Administrativo-Financeiro) , Monique Alencar Cavalcante Nascimento (Titular da Unidade Jurídica) e Lima e Moreira Advocacia S/S, anteriormente denominado Cid Marconi Advocacia S/C, todos em relação à inexigibilidade 020/2017.
Sr. Airton Gonçalves Júnior
Sobre esse ponto, o Sr. Airton Gonçalves Júnior foi notificado a se manifestar por meio do Ofício 2770/2018-TCU-SECEX-CE, de 26/11/2018 (peça 238) . Apresentou sua defesa nas peças 309 e 319.
A defesa argumenta que o Regulamento de Licitações e Contratos do Sistema Sebrae estabelece a inexigibilidade de licitação na:
 (...) contratação de serviço com empresa ou profissional de notória especialização, assim entendido aqueles cujo conceito no campo de sua especialidade, decorrente de desempenho anterior, estudos, experiências, publicações, organização, aparelhamento, equipe técnica e outros requisitos relacionados com sua atividade, permita inferir que o seu trabalho é mais adequado à plena satisfação do objeto a ser contratado. 
Na visão do defendente, as inexigibilidades aqui postas fundamentam-se todas no Regulamento de Licitações e Contratos do Sistema Sebrae, com a notória especialização circunstanciada pelo desempenho anterior e experiências. 
Entendeu que não há no Regulamento do Sistema Sebrae a previsão da singularidade do objeto. Portanto, não constando tal condição para a decisão da inexigibilidade, não pode ser inserida no contexto da análise.
Embasando sua tese, colacionou alguns julgados do STF sobre o tema.
Sobre a contratação específica do Escritório Lima & Moreira, a defesa assim se posicionou:
No caso do Escritório Lima & Moreira Advocacia S/S, o mesmo participou de licitação em 2010, quando reestruturamos o setor jurídico do SEBRAE/CE. Seu desempenho satisfatório ao longo daquele contrato, levou-nos a avaliar que o escritório possuía uma notória especialização nas condições estabelecidas pelo Regulamento. Assim, o conhecimento jurídico demonstrado sobre Sistema S, o conhecimento dos normativos do Sistema SEBRAE, o conhecimento adquirido dos processos internos do SEBRAE inerente a quem está no dia a dia da organização, caracterizam as condições relacionadas no Regulamento como desempenho anterior, experiência e outros requisitos. Acrescido as condições de inexigibilidade, possíveis prejuízos em ações em andamento que estivessem a cargo do escritório, justificando tais argumentos a realização de inexigibilidade do Escritório Lima & Moreira Advocacia S/S. 
A inexigibilidade do Advogado Cícero Roger Macedo Gonçalves é também inquestionável quanto aos aspectos levantados no Regulamento referente a desempenhos anteriores e experiência. Possui ampla vivência no SEBRAE, conhecimento aprofundado dos normativos internos e questões do Sistema S, adaptabilidade a cultura organizacional fruto de uma vivência de 20 anos no SEBRAE na prestação de serviços, com o recorrente reconhecimento de desempenhos anteriores de diversas diretorias que passaram, renovando sua contratação. Estas condições enquadram o referido profissional na situação de inexigibilidade, estabelecidas no Regulamento de licitações e Contratos do Sistema SEBRAE.
 (...) 
Sr. Carlos Antônio de Moraes Cruz
Sobre esse ponto, o Sr. Carlos Antônio de Moraes Cruz foi notificado a se manifestar por meio do Ofício 2772/2018 (peça 240) . Apresentou sua defesa na peça 311.
Os argumentos apresentados pelo Sr. Carlos Antônio de Moraes Cruz foram os mesmos utilizados pelo Sr. Airton Gonçalves Júnior nos parágrafos 150 a 155.
Sr. Joaquim Cartaxo Filho
Em suas razões de justificativas (peças 310) , referentes ao Ofício 2781/2018-TCU-SECEX-CE, de 27/11/2018 (peça 252) , o responsável apresentou os mesmos argumentos do Sr. Airton Gonçalves Júnior, já descritos nos parágrafos 150 a 155 desta instrução.
Sra. Monique Alencar Cavalcante Nascimento
Sobre esse ponto, a Sra. Monique Alencar Nascimento foi notificada a se manifestar por meio do Ofício 2782/2018-TCU-SECEX-CE, de 27/11/2018 (peça 246) , em face de ter elaborado parecer favorável às inexigibilidades questionadas. Apresentou sua defesa na peça 313.
Em relação ao contrato G-0493/2014, objeto da inexigibilidade 033/2014, em que foi contratado o advogado Cícero Rôger Macedo Gonçalves, a defendente assim se posicionou:
A justificativa da necessidade de contratação se deu em razão da demanda cada vez maior de processos administrativos e judiciais que, impreterivelmente, dependiam da análise dos seus aspectos legais. Seja através de atividades preventivas e de orientação, visando minimizar os riscos envolvidos no exercício das atividades finalísticas da Instituição, ou de atuação junto aos mais diversos órgãos administrativos e judiciais do país, visto que a atividade jurídica exerce cada vez mais um papel essencial dentro da estrutura organizacional da Entidade. 
O contratado é advogado experiente e já realizou, anteriormente, serviços jurídicos de revisão, com sugestão de melhoramentos de processos administrativos internos do SEBRAE/CE, mormente na área de contratação direta, por dispensa e inexigibilidade, para compra de produtos e/ou serviços de interesse do SEBRAE/CE, através do contrato nº T-0334/2014.
Em outra linha de argumentação, defende que os motivos da contratação foram amparados nos arts. 10 e 11 do Regulamento de Licitações e de Contratos do Sistema Sebrae (Resolução CDN Nº 213, de 18 de maio de 2011) .
Nessa esteira, sustentou que, não obstante a regra geral no regulamento vigente seja a realização de certames licitatórios para, dentre outras atividades, a contratação de serviços, determinadas e especiais situações induzem os dirigentes, devidamente respaldados pelas exceções que o regulamento prevê, a declararem a inexigibilidade de licitação, quando da impossibilidade do embate licitatório caracterizado pela inviabilidade de competição.
Por sua vez, em relação ao Contrato 621/2017, objeto da inexigibilidade 020/2017, em que foi contratado o escritório de advocacia Lima e Moreira Advocacia S/A, a defendente sustentou que os serviços corresponderam à contratação direta do escritório de advocacia citado para o acompanhamento e defesa dos interesses do Sebrae/CE em processos judiciais e consultorias nos ramos de direito constitucional, administrativo, tributário, civil, comercial, internacional, previdenciário e trabalhista, em especial das ações já em curso e das que futuramente fossem propostas contra o SEBRAE/CE, perante à Justiça Estadual e Federal, Superior Tribunal de Justiça e Supremo Tribunal Federal, até o trânsito em julgado dessas ações.
Nessa mesma linha, argumentou que a contratação do referido escritório de advocacia foi necessária porque o Sebrae/CE não possuía uma estrutura adequada para o acompanhamento e defesa das ações judiciais existentes nas quais era demandado.
Em relação ao contratado, a defesa sustentou que a disponibilidade no atendimento em conjunto com a qualificação técnica de toda equipe do escritório afigurou-se como o diferencial apresentado e, ainda, que já atuava há sete anos junto ao Sebrae/CE, inexistindo qualquer ato ou fato que desabonasse seu desempenho profissional. 
Sr. Cícero Roger Macedo Gonçalves
Sobre esse ponto, o Sr. Cícero Roger Macedo Gonçalves foi notificado a se manifestar por meio do Ofício 2805/2018-TCU-SECEX-CE, de 29/11/2018 (peça 258) . Apresentou sua defesa na peça 314.
Inicialmente, aduziu que as normas gerais de licitações e contratos não se aplicam ao Sebrae/CE.
Em apertada síntese, a defesa alegou que a sua contratação por meio da inexigibilidade da licitação foi legal tendo em vista que o causídico possuía amplo conhecimento e experiência nas particularidades jurídicas do Sebrae, sendo que esse amplo conhecimento também levaria a inviabilidade de competição.
Embasando sua tese, colacionou julgados do STF.
Lima e Moreira Advocacia S/S - Sra. Joyce Lima Marconi Gurgel
Sobre esse ponto, a Sra. Joyce Lima Marconi Gurgel, representando o escritório Lima e Moreira Advocacia S/S foi notificada a se manifestar por meio do Ofício 2806/2018-TCU-SECEX-CE, de 29/11/2018 (peça 261) . Apresentou sua defesa na peça 291.
Inicialmente, argumentou que o Sebrae-CE não estaria sujeito aos ditames da lei de Licitações.
Na sequência, defendeu que a notória especialização do escritório não foi questionada, recaindo então o questionamento sobre a inviabilidade de competição.
Sobre esse ponto, o escritório entendeu que as causas que justificam a inviabilidade de competição e a consequente inexigibilidade da licitação derivam de circunstâncias atinentes ao sujeito a ser contratado e não da natureza do objeto a ser contratado.
Embasando sua argumentação, trouxe julgados do STF e do TCU.
Análise 
Por se tratar da mesma situação para todos os responsáveis arrolados neste tópico, e, tendo em vista que as linhas de argumentação são similares, entende-se ser pertinente a análise em conjunto das argumentações apresentadas.
Outro fator que justifica a análise em conjunto é o fato que a defesa de um dos responsáveis pode ser aproveitada para outros responsáveis.
De pronto, vale registrar que, de fato, o Sebrae-CE não está sujeito à estrita observância da Lei 8.666/93, mas tem por dever o respeito aos princípios da legalidade, impessoalidade, moralidade, publicidade e eficiência, insculpidos no caput do art. 37 da CF de 1988, que norteia os princípios gerais do processo licitatório. 
O dever de licitar é a regra, sendo a dispensa e a inexigibilidade exceções a essa regra. 
É vasta a jurisprudência do TCU neste sentido. Para se contratar diretamente, por inexigibilidade, deve, no âmbito do Sebrae-CE, estar caracterizada a inviabilidade de competição e a notória especialização do executor, conforme prevê o Regulamento de Licitações e Contratos do Sistema Sebrae.
A questão central apontada pela instrução de peça 225 é ausência da devida demonstração da inviabilidade fática ou jurídica de competição e da singularidade do objeto licitado. Apesar da exigência da demonstração da singularidade não constar do regulamento do Sebrae, sobrepõe-se a esse fato a ausência da comprovação da inviabilidade da competição. 
Todavia há que se ressalvar que pelos documentos acostados aos autos não se constatou indícios de sobrepreço ou dano ao erário nas contratações debatidas. De igual forma, não existem elementos que indiquem que os serviços não foram prestados ou que houve fraude na prestação dos serviços.
Por fim, quanto às justificativas prestadas a respeito das inexigibilidades 033/2014 e 020/2017, poderiam até serem aceitas como garantias da notória especialização dos contratados, principalmente no que se refere ao desempenho anterior. 
Porém, apesar de constar a justificativa realizada pelo Sebrae nos processos de inexigibilidades e nos contratos firmados, não restou comprovada a inviabilidade de competição para a contratação dos serviços de advogado, o que fere o inciso II do art. 10 e o art. 11 do Regulamento de Licitações e de Contratos do Sistema Sebrae, razão pela qual se propõe a rejeição das razões de justificativa apresentadas pelos responsáveis Srs. Joaquim Cartaxo Filho, Airton Gonçalves Júnior, Carlos Antônio de Moraes Cruz e Sra. Monique Alencar Cavalcante Nascimento.
Quanto ao advogado Cícero Roger Macêdo Gonçalves e ao escritório Lima e Moreira Advocacia S/S, há que se considerar improcedente a irregularidade a eles atribuídas, pois na condição de contratados não ficou caracterizado qual teria sido a conduta indevida a eles atribuída. 
Há que se propor também que seja dada ciência ao Sebrae-CE para que a realização de contratações mediante inexigibilidade de licitação, quando não ficar cabalmente demonstrada a inviabilidade de competição, fere o inciso II do art. 10 e o art. 11 do Regulamento de Licitações e de Contratos do Sistema Sebrae (Resolução CDN 361/2021) e os princípios constitucionais da legalidade, impessoalidade, moralidade, publicidade referidos no art. 37, caput, e o disposto em seu inciso XXI, de observância obrigatória por todos os entes que gerenciam recursos públicos e arrecadam ou administram contribuições parafiscais, ainda que detenham autonomia para instituir regulamento próprio de licitações e contratos.
XII - Irregularidade/Impropriedade: Celebração de contratos relacionados ao programa Sebraetec com entidades do conselho deliberativo do Sebrae-CE, o que fere os princípios da impessoalidade e da moralidade, uma vez que a entidade contratante, responsável pela fiscalização da execução do contrato, tem como membro de seu conselho deliberativo um representante da entidade contratada, conforme entendimento expresso pelos Acórdão 7/2002-TCU-Plenário, 3852/2009-TCU-1ª Câmara e 2310/2010-TCU-1ª Câmara.
Responsáveis: Carlos Antônio de Moraes Cruz (ex-Diretor Superintendente) , Alci Porto Gurgel Júnior (Diretor Técnico) e Joaquim Cartaxo Filho (Diretor Superintendente) 
Esse ponto é similar ao tópico I, tendo sido, inclusive, também objeto de debate no âmbito do TC Processo 032.789/2014-9. Dessa forma, a análise e o encaminhamento feito nos tópicos 20 a 28 desta instrução valem para esse tópico também, para o qual se propõe que também seja considerado prejudicado.
XIII - Irregularidade/Impropriedade: Irregularidades no convênio celebrado com o Incra no ano de 2009 (Convênio CV/CE/00002/2009) : 
a) a contratação das entidades com recursos do referido convênio, tais como a Associação de Cooperação Agrícola do Estado do Ceará (Acace) e a Cooperativa de Prestação de Serviços e Assistência Técnica (Copasat) , sendo utilizada sistemática de cotação de preços para realização dos serviços de Ates, sem que houvesse processo prévio de cadastramento e credenciamento dos potenciais interessados, conforme previsto no art. 43 do Regulamento de Licitações e Contratos do Sistema Sebrae, restando, portanto, comprometidos os princípios da publicidade, da impessoalidade, da moralidade e da igualdade, o que ocasionou a existência de direcionamento na contratação das entidades; 
b) não observância das prescrições constantes do item 5.3.2.3 do Manual Operacional de Assessoria Técnica, Social e Ambiental, visto que o Sebrae-CE subcontratou totalmente os serviços objeto do referido convênio.
Responsáveis: Carlos Antônio de Moraes Cruz (ex-Diretor Superintendente) e Airton Gonçalves Júnior (Diretor Administrativo-Financeiro) 
Sr. Carlos Antônio de Moraes Cruz e Sr. Airton Gonçalves Júnior
Sobre esse ponto, o Sr. Carlos Antônio de Moraes Cruz foi notificado a se manifestar por meio do Ofício 2772/2018 (peça 240) . Apresentou sua defesa na peça 311.
Por sua vez, em suas razões de justificativas (peças 309 e 319) , referentes ao Ofício 2770/2018-TCU-SECEX-CE, de 26/11/2018 (peça 238) , o Sr. Airton Gonçalves Júnior apresentou os mesmos argumentos do Sr. Carlos Antônio de Moraes Cruz.
De forma resumida, a defesa alegou a prática de cotação de preço seguiu o procedimento inicial da Portaria Interministerial 127/2008, que no ano de 2009 estava em implantação inicial através do Sistema SICONV pelo Governo Federal.
Na mesma linha, a defesa informou que era necessário o lançamento de no mínimo três cartas propostas para os serviços previstos no convênio. No seu entendimento, a utilização dessa sistemática não trouxe qualquer prejuízo à execução do convênio já que os valores de contratação têm um teto estabelecido pelo Governo Federal por número de famílias a serem assistidas.
 Frisou que tais valores não foram ultrapassados em nenhuma das contratações realizadas. Pela sistemática de cotação de preço adotada por território específico considerando a distribuição geográfica dos assentamentos, não houve direcionamento na contratação dos serviços de assessoria técnica, social e ambiental. 
Em relação à subcontratação na integralidade do serviço objeto do convênio, a defesa teceu os seguintes comentários:
O modelo de atuação do SEBRAE preconiza o desenvolvimento, sendo nossa expertise a gestão de projetos, a organização e estruturação de grupos, desenvolvimento de modelos e com ações operacionais realizadas por terceiros. Este modelo de atuação oportunizou o resultado que tivemos na parceria e eram de ciência do INCRA, bem como os seus resultados. 
O que deverá ser levado em consideração para análise da contratação em comento, e que não foi matéria abordada no relatório de auditoria ora objeto de resposta, foi a realização dos serviços contratados ou a sua qualidade e adequação ao fim proposto, pois fatalmente entender-se-á pela total e irrestrita regularidade de todos os atos administrativos praticados.
Análise
Os argumentos apresentados pela defesa não ilidem as falhas apontadas.
Ao analisar a documentação apresentada, é possível verificar que realmente não houve processo prévio de cadastramento conforme era previsto no art. 43 do Regulamento de Licitações e Contratos do Sistema Sebrae.
Em relação à subcontratação total do objeto do convênio, a própria defesa admitiu o fato de ter ocorrido, em descumprimento ao item 5.3.2.3 do Manual Operacional de Assessoria Técnica, Social e Ambiental. 
Desse modo, apesar de não haver elementos nos autos que indiquem para existência de sobrepreço ou para inexecução ou desvio do objeto do convênio, ou indícios de dano ao erário, ficou patente que ocorreram irregularidades na execução do convênio. 
Nesse sentido, propõe-se que as razões de justificativa apresentadas pelos Srs. Carlos Antônio de Moraes Cruz e Airton Gonçalves Júnior não sejam acolhidas, em face das irregularidades cometidas. 
Considerando ainda que, conforme relatado no item 242 da instrução à peça 225, o convênio em questão vigeu de março de 2009 a dezembro de 2011, não ocorreu ainda a prescrição decenal (vide Acórdão 374/2017-TCU-Plenário, de relatoria do ministro Bruno Dantas) .
Por derradeiro, considera-se desnecessário dar ciência ao Sebrae/CE em face do longo tempo decorrido e da alteração na legislação aplicável. 
XIV - Irregularidade/Impropriedade: Admissão sem prévio processo seletivo da funcionária Renata Correia Cavalcante Campos Marinho, em descumprimento à pacífica jurisprudência do TCU, expressa pelo Acórdão 2305/2007-TCU-Plenário c/c o Acórdão 4306/2014-TCU-Primeira Câmara, o que não configura boa e regular aplicação dos recursos aportados ao Senac, visto macular, entre outros, os princípios da isonomia, eficiência e moralidade.
Responsáveis: Luiz Gastão Bittencourt da Silva, então Presidente do Conselho Regional do Senac-CE, Sr. Gilberto Barroso da Frota, então Diretor Administrativo e Financeiro do Senac/AR/CE, em exercício, e a funcionária Renata Correia Cavalcante Campos Marinho.
Preliminarmente há que se informar que a questão relacionada à Sra. Renata se originou na hipótese de que teria ocorrido nepotismo cruzado entre o Sebrae/CE e o Senac/CE, este último responsável pela sua contratação, conforme relatado na instrução à peça 225:
296.Nesse sentido, entende-se que a irregularidade noticiada na representação não procede quanto ao aspecto do nepotismo relativamente à aludida funcionária, porém foi constatada irregularidade em sua contratação, ante a ausência de comprovação de que sua admissão realizou-se mediante prévio processo seletivo, o que dá motivo à realização de audiência dos responsáveis pela admissão, o Sr. Luiz Gastão Bittencourt da Silva, então Presidente do Conselho Regional do Senac-CE, bem como do Sr. Gilberto Barroso da Frota, então Diretor Administrativo e Financeiro do Senac/AR/CE, em exercício, e da própria funcionária Renata Correia Cavalcante Campos Marinho.
Sr. Luiz Gastão Bittencourt da Silva
Sobre esse ponto, o Sr. Luiz Gastão Bittencourt da Silva foi notificado a se manifestar por meio do Ofício 2807/2018 (peça 264) . Apresentou sua defesa nas peças 305 e 326.
Preliminarmente, alegou a prescrição quinquenal do caso, tendo em vista que a Sra. Renata foi nomeada em 2/2/2009 e o Sr. Luiz Gastão foi notificado sobre o fato em 10/12/2018.
No mérito, informou que a nomeação da Sra. Renata se deu para ocupar cargo/função de confiança; cargo esse de livre nomeação e que não necessita de prévia aprovação em concurso público.
Em outra linha de argumentação, aduziu que na qualidade de gestor máximo do Sebrae-CE à época dos fatos, não poderia ser responsabilizado por tal nomeação, vez que somente poderia ser punido em caso de erro grosseiro ou dolo.
Por fim, alegou que não houve prejuízo ao erário.
Sr. Gilberto Barroso da Frota
Sobre esse ponto, o Sr. Gilberto Barroso da Frota foi notificado a se manifestar por meio do Ofício 2784/2018 (peça 249) . Apresentou sua defesa na peça 324.
De forma resumida, o Sr. Gilberto seguiu a mesma linha de argumentação do Sr. Luiz Gastão, alegando, preliminarmente, a prescrição quinquenal; e, no mérito, que a contratação foi regular pois o cargo em questão se tratava de função de confiança de livre nomeação e demissão e que não poderia ser responsabilizado pelo caso pois não houve erro grosseiro ou dolo.
Não obstante, apresentou uma segunda questão preliminar, no caso, a prescrição decenal.
Alegou que a nomeação da Sra. Renata se deu em 2/2/2009 e que ele foi notificado a se manifestar sobre o assunto somente em 20/3/2019, ou seja, mais de 10 anos após a nomeação.
Sra. Renata Correia Cavalcante
Sobre esse ponto, a Sra. Renata Correia Cavalcante foi notificada a se manifestar por meio do Ofício 2785/2018 (peça 255) . Apresentou sua defesa nas peças 302 e 325.
Assim como os outros dois responsáveis notificados por esse ponto, a Sra. Renata trouxe a mesma linha de argumentação. 
Preliminarmente alegou a prescrição quinquenal do fato; e, no mérito, que a contratação foi regular pois se tratava de cargo em comissão de livre nomeação e demissão.
Análise 
Tendo em vista que os argumentos apresentados seguiram a mesma linha, entende-se ser mais eficiente realizar uma análise em conjunto da situação.
Quanto à questão preliminar da prescrição quinquenal, a jurisprudência do TCU é firme e consolidada no sentido de que a prescrição é decenal; e não quinquenal. Cite-se como exemplo o teor do Acórdão 374/2017-TCU-Plenário, de relatoria do ministro Bruno Dantas:
10. Conforme jurisprudência desta Corte (Acórdão 1441/2016-TCU-Plenário) , a prescrição prevista na Lei 9.784/1999 não se aplica à atividade de controle externo. O instituto da prescrição nos processos desta Casa obedece ao art. 37, §5º, da Constituição Federal, no que tange ao ressarcimento do prejuízo, e ao art. 205 da Lei 10.406/2002 (Código Civil) , no que se refere à pretensão punitiva. Assim, quanto ao débito, a ação é imprescritível, e quanto à aplicação de sanções, ela prescreve em dez anos a contar da data de ocorrência das irregularidades. 
Dessa forma, a alegação preliminar sobre prescrição quinquenal não deve ser acolhida.
Porém, em relação ao Sr. Gilberto Barroso da Frota, observa-se que se passaram mais de dez anos entre a nomeação da Sra. Renata e a notificação do fato, logo, quanto a ele, operou-se a prescrição decenal. No caso, a Sra. Renata foi nomeada em 2/2/2009 e o Sr. Gilberto foi notificado em 20/3/2019.
Enfrentadas as questões preliminares, passa-se a analisar o mérito.
Os três responsáveis alegaram que a nomeação foi regular pois se tratava de cargo em comissão de livre nomeação e demissão.
Na peça 38 consta um documento que registra as políticas, diretrizes e procedimentos do Sistema de Gestão de Pessoas do Sebrae/CE.
Nesse documento, especificamente na página 4, consta a seguinte informação:
Seção II - Funções de Confiança
13- A função de Articulador e de Assessor serão ocupadas por empregados do SEBRAE/CE. 
14- As funções de Articulador e de Assessor são de responsabilidade transitória e de caráter de confiança, não sendo consideradas segmentos de carreira. A essas funções estão associadas as competências gerenciais. (grifo nosso) .
 (...) 
Segundo esse documento, a função de assessor é considerada como função de confiança.
Tendo em vista que o cargo para qual a Sra. Renata foi nomeada à época era de Assessoria de Políticas Organizacionais, entende-se que de fato esse era uma função de confiança; logo, de livre nomeação e demissão.
Como é cediço, os cargos de livre nomeação e demissão não estão sujeitos ao processo seletivo.
Dessa forma, propõem-se acatar as razões de justificativa apresentadas nesse tópico pelos Srs. Luiz Gastão Bittencourt da Silva, Gilberto Barroso da Frota e Sra. Renata Correia Cavalcante.
XV. Nepotismo
Quanto a este tópico a questão deve ser considerada superada, conforme trecho da instrução à peça 225 que tratou dessa matéria, a seguir reproduzido:
285.	Analisando a documentação recebida, conforme registrado na Matriz de Achados - Questão 02 (peça 222) , entendeu-se que a irregularidade noticiada na representação quanto ao aspecto do nepotismo é procedente, relativamente a alguns funcionários, além de, em alguns casos, terem sido constatadas irregularidades nas contratações, ante a ausência de comprovação de que a admissão realizou-se mediante prévio processo seletivo, o que motivaria a realização de audiências dos responsáveis pelas admissões e do próprios funcionários contratados.
286.	No entanto, deve-se esclarecer que na maioria dos casos operou-se a prescrição da pretensão punitiva do TCU, conforme entendimento expresso pelo Acórdão 1441/2016-TCU-Plenário, que uniformizou a jurisprudência acerca da matéria, uma vez as ocorrências das admissões irregulares ocorreram há mais de dez anos, sem que tal prazo não tenha sido interrompido por audiência, visto que o prazo de prescrição para o sancionamento de situações da espécie é o indicado no art. 205 do Código Civil, ou seja, de 10 anos, impossibilitando, portanto, de serem aplicadas penalidades aos responsáveis.
287.	Quanto a uma possível anulação dos atos de admissão desses funcionários, entende-se mais consentâneo com o princípio da segurança jurídica propor sua convalidação, considerando o longo transcurso de tempo entre a contratação dos funcionários e a presente inspeção, considerando ainda a presunção de legitimidade dos atos administrativos, e a inexistência de evidência de que os empregados hajam concorrido dolosamente, em analogia ao entendimento expresso no Voto condutor do Acórdão 3065/2012-TCU-Primeira Câmara, da relatoria do Ministro Walton Alencar Rodrigues, ao analisar contratações de funcionários pelo Sesc-PB:
Ocorre que as informações constantes dos autos apontam para a exclusiva responsabilidade do gestor do Sesc/PB, sem que se possa concluir por qualquer interferência dos candidatos inscritos no processo seletivo.
Por esse motivo, mantenho o entendimento que adotei nos autos do TC Processo 015.368/2006-9, que resultou no Acórdão 4532/2010-TCU-Primeira Câmara, no sentido de que os candidatos não devem ser responsabilizados por irregularidades que não deram causa.
Dessa forma, o acórdão recorrido deve ser modificado para manter o vínculo empregatício dos funcionários aprovados no processo seletivo, uma vez que em nada contribuíram para a consecução da irregularidade.
A manutenção desses vínculos, a meu ver, é medida de interesse público, pois evitaria dispêndios com a demissão de empregados contratados há mais de oito anos, a realização de novo processo seletivo, bem assim a contratação, formação e treinamento dos empregados que irão substituir os recorrentes.
A responsabilidade e a consequente punição deve ser imputada exclusivamente ao gestor do Sesc/PB que, efetivamente, afrontou os normativos internos da entidade e descumpriu determinação expressa desta Corte de Contas.
A convalidação das contratações, portanto, não pode servir ao afastamento da irregularidade de suas contas e da multa que lhe foi imposta.
288.	Vale destacar que se enquadraram na situação supra descrita os seguintes empregados, sobre cuja admissão irregular já se verificou prescrição da pretensão punitiva, uma vez ocorreram há mais de dez anos, conforme análise que se encontra registrada no documento Matriz de Achados - Questão 02 (peça 222) , a respeito das quais, como já informado, propõe-se a convalidação de seus atos de admissão, ante o princípio da segurança jurídica:
Cassiano Frota Oliveira, funcionário do Sesi - CE (parentesco com conselheiro de entidade do Sistema S e contratação sem prévio processo seletivo) (peça 207) ;
Sofia Frota Sales, funcionária do Sesi - CE (parentesco com conselheiro de entidade do Sistema S e contratação sem prévio processo seletivo) (peça 208) ;
Karla Karine Moreira Barros, funcionária do Sesi - CE (parentesco com conselheiro de entidade do Sistema S e contratação sem prévio processo seletivo) (peça 209) ;
Elza Filgueiras Facó, funcionária do Sesc-CE (contratação sem prévio processo seletivo) (peças 210-211) ;
Brunno Linhares Rezende de Carvalho, funcionário do Senar-CE (parentesco com conselheiro de entidade do Sistema S e contratação sem prévio processo seletivo) (peças 212-218) ;
CONCLUSÃO
Diante das análises realizadas, é possível chegar às seguintes conclusões em relação aos responsáveis ouvidos em audiência no presente processo. Resumindo:
Considerar prejudicado os tópicos I, II, III, V e XII, tendo em vista que os assuntos ali questionados já foram tratados no âmbito do TC Processo 032.789/2014-9:
I - Irregularidade/Impropriedade: celebração de convênios de cooperação financeira com repasse de recursos para entidades do conselho deliberativo do Sebrae-CE, uma vez que a entidade concedente, responsável pela fiscalização da execução do convênio, tem como membro de seu conselho deliberativo um representante da entidade convenente, conforme entendimento expresso pelos Acórdão 7/2002-TCU-Plenário, 3852/2009-TCU-1ª Câmara e 2310/2010-TCU-1ª Câmara.
II - Irregularidade/Impropriedade: celebração de contratos com as empresas MB Empreendimentos Hoteleiros e Turísticos SA e F Everton Feiras de Negócios, uma vez que o Sebrae-CE, como entidade contratante, responsável pela fiscalização da execução do contrato, tem como membro de seu conselho deliberativo um representante da entidade contratada, o que fere os princípios da impessoalidade e da moralidade, conforme entende a jurisprudência do TCU por meio dos Acórdão 7/2002-TCU-Plenário, 3852/2009-TCU-1ª Câmara e 2310/2010-TCU-1ª Câmara.
III - Irregularidade/Impropriedade: celebração de contratos de patrocínio a Federação das Indústrias do Estado do Ceará (Fiec) e Federação Cearence das Associações de Microempresaas e Empresas de Pequeno Porte (Fecempe) , uma vez que o Sebrae-CE, como entidade contratante, responsável pela fiscalização da execução do contrato, tem como membro de seu conselho deliberativo um representante da entidade contratada, o que fere os princípios da impessoalidade e da moralidade.
V - Irregularidade/Impropriedade: Aluguel do imóvel situado na Praça Capistrano de Abreu, s/n, Palácio do Comércio, térreo, bairro Centro, em Fortaleza-CE, junto à Federação das Associações do Comércio, Indústria, Serviços e Agropecuária do Ceará (Facic) , mediante o Contrato de Locação Imobiliária G-001/2014, assinado em 6/1/2014, uma vez que o Sebrae-CE, como entidade contratante tem como membro de seu conselho deliberativo um representante da entidade contratada, o que fere os princípios da impessoalidade e da moralidade, conforme entende a jurisprudência do TCU por meio dos Acórdão 7/2002-TCU-Plenário, 3852/2009-TCU-1ª Câmara e 2310/2010-TCU-1ª Câmara.
XII - Irregularidade/Impropriedade: Celebração de contratos relacionados ao programa Sebraetec com entidades do conselho deliberativo do Sebrae-CE, o que fere os princípios da impessoalidade e da moralidade, uma vez que a entidade contratante, responsável pela fiscalização da execução do contrato, tem como membro de seu conselho deliberativo um representante da entidade contratada, conforme entendimento expresso pelos Acórdão 7/2002-TCU-Plenário, 3852/2009-TCU-1ª Câmara e 2310/2010-TCU-1ª Câmara.
Não acolher as razões de justificativa dos responsáveis nos tópicos abaixo indicados, com a consequente aplicação da multa prescrita no inciso II do art. 58 da Lei 8443/1992:
VI - Irregularidade/Impropriedade: Dispensa de Licitação 1/2014, que trata de aluguel do imóvel situado na Praça Capistrano de Abreu, s/n, Palácio do Comércio, térreo, bairro Centro, em Fortaleza/CE, junto à Facic, Contrato de Locação Imobiliária G-001/2014, assinado em 6/1/2014, contratado junto à Federação das Associações do Comércio, Indústria, Serviços e Agropecuária do Ceará (Facic) foi feita sem a verificação dos valores correntes do aluguel no mercado, o que pode implicar em danos aos cofres do Sebrae-CE, descumprindo a necessidade de que as dispensas de licitação, salvo os casos previstos nos incisos I e II do art. 9º, e as situações de inexigibilidade, devem ser circunstanciadamente justificadas pelo órgão responsável, inclusive quanto ao preço, conforme determina o art. 9º, inciso VI, e o art. 11 do Regulamento de Licitações e Contratos do Sistema Sebrae.
Responsáveis: Carlos Antônio de Moraes Cruz (ex-Diretor Superintendente) e Airton Gonçalves Júnior (Diretor Administrativo-Financeiro) .
VII - Irregularidade/Impropriedade: Dispensa de Licitação 001/2018, que trata de aluguel do imóvel situado na Praça Capistrano de Abreu, s/n, Palácio do Comércio, térreo, bairro Centro, em Fortaleza/CE, junto à Facic, objeto do Contrato de Locação Imobiliária 004/2018, assinado em 2/1/2018, junto à Federação das Associações do Comércio, Indústria, Serviços e Agropecuária do Ceará (Facic) foi feita sem a verificação dos valores correntes do aluguel no mercado, o que pode implicar em danos aos cofres do Sebrae, descumprindo a necessidade de que as dispensas de licitação, salvo os casos previstos nos incisos I e II do art. 9º, e as situações de inexigibilidade, devem ser circunstanciadamente justificadas pelo órgão responsável, inclusive quanto ao preço, conforme determina o art. 9º, inciso VI, e o art. 11 do Regulamento de Licitações e Contratos do Sistema Sebrae.
Responsáveis: Joaquim Cartaxo Filho (Diretor Superintendente) e Airton Gonçalves Júnior (Diretor Administrativo-Financeiro) .
VIII - Irregularidade/Impropriedade: Dispensa de Licitação 32/2012, que trata de aluguel do imóvel situado na Rua Dr. João Moreira, 207, bairro Centro, em Fortaleza/CE, junto à Federação das Associações Comerciais do Ceara (Facc) , objeto do Contrato de Locação Imobiliária G-0359/2012, assinado em 7/5/2012, ter sido feita sem a verificação dos valores correntes do aluguel no mercado, mediante pesquisa de preços, o que pode implicar em danos aos cofres do Sebrae, descumprindo a necessidade de que as dispensas de licitação, salvo os casos previstos nos incisos I e II do art. 9º, e as situações de inexigibilidade, devem ser circunstanciadamente justificadas pelo órgão responsável, inclusive quanto ao preço, conforme determina o art. 9º, inciso VI, e o art. 11 do Regulamento de Licitações e Contratos do Sistema Sebrae.
Responsáveis: Carlos Antônio de Moraes Cruz (ex-Diretor Superintendente) e Airton Gonçalves Júnior (Diretor Administrativo-Financeiro) . 
IX - Irregularidade/Impropriedade: Superfaturamento na locação do imóvel objeto da Dispensa de Licitação 30/2017, situado na Rua Dr. João Moreira, 207, bairro Centro, em Fortaleza - CE, junto à Federação das Associações Comerciais do Ceara (Facc) , (Contrato de Locação Imobiliária 341/2017) .
Responsáveis: Joaquim Cartaxo Filho Joaquim Cartaxo Filho (Diretor Superintendente) e Airton Gonçalves Júnior (Diretor Administrativo-Financeiro) .
X - Irregularidade/Impropriedade: Superfaturamento na locação dos seguintes imóveis:
a) objeto da Dispensa de Licitação 13/2014, situado no município de Caucaia/CE, na Rua 15 de Novembro 538, bairro Centro, para o funcionamento do Escritório Regional Metropolitano do Sebrae-CE, referente ao Contrato de Locação Imobiliárias R-0082/2014 celebrado com Francisco Valmir Rocha Rodrigues, em 14/2/2014;
b) objeto da Dispensa de Licitação 25/2014, situado na Avenida Monsenhor Tabosa 415- A, bairro Praia de Iracema, Fortaleza/CE, para ser utilizado exclusivamente para atendimento a clientes, durante o período de reforma do edifício-sede do Sebrae-CE, relativo ao Contrato de Locação Imobiliária G-0213/2014 celebrado, em 30/4/2014, com José Ivan Ribeiro Ponte.
Responsáveis: Carlos Antônio de Moraes Cruz (ex-Diretor Superintendente) e Airton Gonçalves Júnior (Diretor Administrativo-Financeiro) 
XI - Irregularidade/Impropriedade: Contratação de assessoria jurídica, por inexigibilidade de licitação, por notória especialização, conforme previsto no art. 10, inciso II, do Regulamento de Licitações e Contratos do Sistema Sebrae, sem a devida demonstração da inviabilidade fática ou jurídica de competição e da singularidade do objeto, conforme entendimento desta Corte de Contas expresso pelos Acórdão 817/2007-TCU-Primeira Câmara, 2012/2007-TCU-Plenário, 3083/2007-TCU-1ª Câmara, 1604/2011-TCU-1ª Câmara e 3.871/2011-TCU-2ª Câmara.
Responsáveis:   Joaquim Cartaxo Filho (Diretor Superintendente) , Airton Gonçalves Júnior (Diretor Administrativo-Financeiro) , Monique Alencar Cavalcante Nascimento (titular da unidade jurídica, todos em relação à Inexigibilidade 033/2014	.
Responsáveis: Carlos Antônio de Moraes Cruz (ex-Diretor Superintendente) , Airton Gonçalves Júnior (Diretor Administrativo-Financeiro) , Monique Alencar Cavalcante Nascimento (titular da unidade jurídica) , todos em relação à Inexigibilidade 020/2017
XIII - Irregularidade/Impropriedade: Irregularidades no convênio celebrado com o Incra no ano de 2009 (Convênio CV/CE/00002/2009) : 
a) a contratação das entidades com recursos do referido convênio, tais como a Associação de Cooperação Agrícola do Estado do Ceará (Acace) e a Cooperativa de Prestação de Serviços e Assistência Técnica (Copasat) , sendo utilizada sistemática de cotação de preços para realização dos serviços de Ates, sem que houvesse processo prévio de cadastramento e credenciamento dos potenciais interessados, conforme previsto no art. 43 do Regulamento de Licitações e Contratos do Sistema Sebrae, restando, portanto, comprometidos os princípios da publicidade, da impessoalidade, da moralidade e da igualdade, o que ocasionou a existência de direcionamento na contratação das entidades; 
b) não observância das prescrições constantes do item 5.3.2.3 do Manual Operacional de Assessoria Técnica, Social e Ambiental, visto que o Sebrae-CE subcontratou totalmente os serviços objeto do referido convênio.
Responsáveis: Carlos Antônio de Moraes Cruz (ex-Diretor Superintendente) e Airton Gonçalves Júnior (Diretor Administrativo-Financeiro) 
215.1.	Quanto ao advogado Cícero Roger Macêdo Gonçalves (Inexigibilidade 033/2014) e ao escritório Lima e Moreira Advocacia S/S (Inexigibilidade 020/2017) , há que se considerar improcedente a irregularidade a eles conferida, pois na condição de contratados não restou caracterizado qual teria sido a conduta indevida a eles atribuída.
Acolher as razões de justificativa dos responsáveis a seguir indicados:
IV - Irregularidade/Impropriedade: inexistência da justificativa do preço e de pesquisa de mercado nos processos de dispensa de licitação descritos adiante, considerando a necessidade de que as dispensas de licitação, salvo os casos previstos nos incisos I e II do art. 9º, e as situações de inexigibilidade, devem ser circunstanciadamente justificadas pelo órgão responsável, inclusive quanto ao preço, conforme dispõe o art. 11 do Regulamento de Licitações e Contratos do Sistema Sebrae.
Responsáveis: Carlos Antônio de Moraes Cruz (ex-Diretor Superintendente) , Airton Gonçalves Júnior (Diretor Administrativo-Financeiro, Alci Porto Gurgel Júnior (Diretor Técnico) e Joaquim Cartaxo Filho (Diretor Superintendente) . 
XIV - Irregularidade/Impropriedade: Admissão sem prévio processo seletivo da funcionária Renata Correia Cavalcante Campos Marinho, em descumprimento à pacífica jurisprudência do TCU, expressa pelo Acórdão 2305/2007-TCU-Plenário c/c o Acórdão 4306/2014-TCU-Primeira Câmara, o que não configura boa e regular aplicação dos recursos aportados ao Senac, visto macular, entre outros, os princípios da isonomia, eficiência e moralidade.
Responsáveis: Luiz Gastão Bittencourt da Silva, então Presidente do Conselho Regional do Senac-CE, Sr. Gilberto Barroso da Frota, então Diretor Administrativo e Financeiro do Senac/AR/CE, em exercício, e a funcionária Renata Correia Cavalcante Campos Marinho.
Dar ciência à entidade, para que:
a) ao proceder à compra ou à locação de imóvel, a não demonstração inequívoca no processo administrativo que ele é o único que atende o interesse da Administração, implica descumprimento do art. 9º, inciso VI, e do art. 11 do Regulamento de Licitações e Contratos do Sistema Sebrae;
b) a realização de contratações mediante inexigibilidade de licitação, quando não ficar cabalmente demonstrada a inviabilidade de competição, fere o inciso II do art. 10 e o art. 11 do Regulamento de Licitações e de Contratos do Sistema Sebrae (Resolução CDN 361/2021) e os princípios constitucionais da legalidade, impessoalidade, moralidade, publicidade referidos no art. 37, caput, e o disposto em seu inciso XXI, de observância obrigatória por todos os entes que gerenciam recursos públicos e arrecadam ou administram contribuições parafiscais, ainda que detenham autonomia para instituir regulamento próprio de licitações e contratos.
218.	Diante das novas orientações introduzidas pela Res. TCU 315/2020 deixa-se de propor as ciências indicadas na instrução à peça 225.
219.	Por derradeiro, diante da análise realizada com base nos elementos constantes nos autos e na instrução à peça 225, propõe-se também conhecer da presente representação, para, no mérito, considerá-la parcialmente procedente.
PROPOSTA DE ENCAMINHAMENTO
220.	Em face do exposto, submetem-se os autos à consideração superior, propondo:
220.1.	conhecer da presente representação, satisfeitos os requisitos de admissibilidade constantes no art. 235 do RITCU e no art. 103, § 1º, da Resolução - TCU 259/2014, para, no mérito, considerá-la parcialmente procedente;
220.2.	considerar prejudicados os tópicos I, II, III, V e XII, tendo em vista que os assuntos ali questionados já foram tratados no âmbito do TC Processo 032.789/2014-9;
220.3.	não acolher as razões de justificativa dos responsáveis abaixo indicados: 
a) Sr. Airton Gonçalves Júnior (Diretor Administrativo-Financeiro) , CPF XXX.953.603-XX: constatou-se que foi responsável por diversas irregularidades apontadas ao logo da presente instrução, conforme indicado nos itens VI, VII, VIII, IX, X, XI e XIII.
b) Sr. Carlos Antônio de Moraes Cruz (ex-Diretor Superintendente) , CPF XXX.611.423-XX, constatou-se que foi responsável por diversas irregularidades apontadas ao logo da presente instrução, conforme indicado nos itens VI, VIII, X, XI e XIII.
c) Sr. Joaquim Cartaxo Filho (Diretor Superintendente) , CPF XXX.903.893-XX: constatou-se que foi responsável por diversas irregularidades apontadas ao logo da presente instrução, conforme indicado nos itens VII, IX e XI.
d) Sra. Monique Alencar Cavalcante Nascimento (Titular da Unidade Jurídica) , CPF XXX.240.534-XX: constatou-se que requereu e emitiu parecer favorável à contratação, por inexigibilidade de licitação de serviços de advocacia, conforme indicado no item XI; 
220.4.	aplicar aos responsáveis acima indicados a multa prescrita no inciso II do art. 58 da Lei 8443/92;
220.5.	autorizar a cobrança judicial da dívida, caso não atendida a notificação, na forma do art. 28, inciso II, da Lei 8.443/1992;
220.6.	 autorizar, desde logo, caso solicitado e o processo não tenha sido remetido para cobrança judicial, o pagamento das dívidas em até 36 parcelas mensais e consecutivas, nos termos do art. 26 da Lei 8.443/1992, c/c o art. 217 do Regimento Interno/TCU, fixando-se o vencimento das primeiras parcelas em 15 (quinze) dias, a contar do recebimento da notificação, e o das demais a cada 30 (trinta) dias, devendo incidir sobre cada valor mensal os correspondentes acréscimos legais, na forma prevista na legislação em vigor, sem prejuízo de alertar os responsáveis de que a falta de comprovação do recolhimento de qualquer parcela implicará o vencimento antecipado do saldo devedor;
220.7.	considerar improcedente a irregularidade relatada no item XI, conferida ao advogado Cícero Roger Macêdo Gonçalves (CPF XXX.029.513-XX) e ao escritório Lima e Moreira Advocacia S/S (CNPJ 04.057.072/0001-26) , pois na condição de contratados não restou caracterizado qual teria sido a conduta indevida a eles atribuída; 
220.8.	acolher as razões de justificativa dos responsáveis a seguir indicados:
a) Sr. Alci Porto Gurgel Júnior (Diretor Técnico) , CPF XXX.558.403-XX; Sr. Joaquim Cartaxo Filho (Diretor Superintendente) , CPF XXX.903.893-XX; Sr. Carlos Antônio de Moraes Cruz (ex-Diretor Superintendente) , CPF XXX.611.423-XX; e Sr. Airton Gonçalves Júnior (Diretor Administrativo-Financeiro) , CPF XXX.953.603-XX, em face do apontado no item IV;
b) Sr. Luiz Gastão Bittencourt da Silva (então Presidente do Conselho Regional do Senac-CE) CPF XXX.636.967-XX; Sr. Gilberto Barroso da Frota (então Diretor Administrativo e Financeiro do Senac/AR/CE) , CPF XXX.174.063-XX; e a funcionária Sra. Renata Correia Cavalcante Campos Marinho, CPF XXX.180.633-XX, em face do apontado no item XIV; 
220.9	dar ciência à entidade, para que:
a) ao proceder à compra ou à locação de imóvel, a não demonstração inequívoca no processo administrativo que ele é o único que atende o interesse da Administração, implica descumprimento do art. 9º, inciso VI, e do art. 11 do Regulamento de Licitações e Contratos do Sistema Sebrae;
b) a realização de contratações mediante inexigibilidade de licitação, quando não ficar cabalmente demonstrada a inviabilidade de competição, fere o inciso II do art. 10 e o art. 11 do Regulamento de Licitações e de Contratos do Sistema Sebrae (Resolução CDN 361/2021) e os princípios constitucionais da legalidade, impessoalidade, moralidade, publicidade referidos no art. 37, caput, e o disposto em seu inciso XXI, de observância obrigatória por todos os entes que gerenciam recursos públicos e arrecadam ou administram contribuições parafiscais, ainda que detenham autonomia para instituir regulamento próprio de licitações e contratos.
220.10.	cientificar o acórdão que vier a ser proferido ao Sebrae-CE, informando que a deliberação, acompanhada do Relatório e do Voto que a fundamentam, está disponível para a consulta no endereço www.tcu.gov.br/acordaos, além de esclarecer que, caso requerido, o TCU poderá fornecer, sem custos, as correspondentes cópias de forma impressa."
	É o relatório.

8.1. Fabiano Augusto Martins Silveira (31.440/OAB-DF) e outros, representando Luiz Gastão Bittencourt da Silva.  
8.2. Francisco Erasmo Ferreira da Costa Filho (34460/OAB-CE), representando Gilberto Barroso da Frota.  
8.3. Ubiratan Diniz de Aguiar (3625/OAB-CE) e outros, representando Luiz Gastão Bittencourt da Silva e Renata Correia Cavalcante Campos Marinho; e  
8.4. Cicero Roger Macedo Gonçalves (8795/OAB-CE) e outros, representando Serviço de Apoio às Micro e Pequenas Empresas do Ceará - Sebrae/CE.

Não atuou.

REPRESENTAÇÃO DE UNIDADE TÉCNICA DO TCU. IRREGULARIDADES DIVERSAS NA GESTÃO DO SEBRAE/CE. AUDIÊNCIA DE RESPONSÁVEIS. IMPROCEDÊNCIA DE ALGUMAS IRREGULARIDADES E PROCEDÊNCIA PARCIAL DE OUTRAS. FALHAS FORMAIS. ARQUIVAMENTO.

REPRESENTAÇÃO (REPR)

Secretaria de Controle Externo do Desenvolvimento Econômico (SecexDesenvolvimento)

Examina-se representação da então Secretaria de Controle Externo no Estado do Ceará - Secex-CE acerca de supostas irregularidades na gestão do Serviço de Apoio às Micro e Pequenas Empresas do Estado do Ceará - Sebrae/CE, matéria da competência da atual Secretaria de Controle Externo do Desenvolvimento Econômico - SecexDesenvolvimento.
2.	Conforme reproduzido no relatório precedente, após a análise das audiências dos gestores arrolados como responsáveis, a unidade instrutora descaracterizou parte das irregularidades inicialmente representadas, mas manteve as seguintes:
	a) ausência de estudo prévio sobre as necessidades do Sebrae/CE em relação aos imóveis a serem alugados, bem como falta de pesquisa ou justificativa de preços em cinco processos de dispensa de licitação para aluguel de imóveis, realizados entre 2012 e 2017, em desacordo com o art. 9º, inciso VI, e art. 11 do Regulamento de Licitações e Contratos do Sistema Sebrae;
	b) contratação, em 2014 e 2017, de assessoria jurídica por inexigibilidade de licitação sem que fosse demonstrada a inviabilidade de competição, em afronta ao art. 10, inciso II, e art. 11 do mencionado regulamento; e
	c) subcontratação de serviços objeto de convênio celebrado, em 2009, com o Instituto Nacional de Colonização e Reforma Agrária - Incra, em desacordo com o item 5.3.2.3 do Manual Operacional de Assessoria Técnica, Social e Ambiental do Sebrae, bem como a ausência de prévio cadastramento e credenciamento de instituições interessadas na execução, em desacordo com o art. 43 do regulamento de licitações.
3.	Em razão dessas falhas, a unidade técnica, no essencial, sugere apenar os responsáveis com a multa prevista no art. 58, inciso II, da Lei 8.443/1992.
4.	Concordo parcialmente com as análises da SecexDesenvolvimento.
5.	Destaco, inicialmente, que não constam dos autos qualquer elemento relacionado a possível ação fraudulenta, sobrepreço ou superfaturamento, tampouco ausência de prestação de serviços contratados.
6.	Em relação aos procedimentos de aluguel de imóveis, verifica-se que, em relação à Dispensa 001/2018, a mais atual analisada nestes autos, restou justificada a necessidade de locação do bem com aquelas características, bem como o preço contratado, ainda que a respectiva pesquisa não tenha sido tão ampla quanto desejável.
7.	Dessa forma, ante a ausência de sobrepreço ou superfaturamento e considerando o aperfeiçoamento no procedimento de dispensa no período analisado, as falhas apuradas caracterizam-se como formais, não ensejando a aplicação de sanções aos gestores responsáveis.
8.	Quanto à contratação das duas assessorias jurídicas, em 2014 e 2017, sem a efetiva demonstração da inviabilidade de competição, a própria unidade instrutora considerou comprovada a notória especialização dos profissionais contratados. Esse fator, associado a ausência de indícios de não prestação dos serviços e de superfaturamento, também acaba por caracterizar o ato como falha formal por parte dos responsáveis. Inclusive, por essa razão, devem ser excluídos da presente relação processual o advogado contratado Cícero Roger Macedo Gonçalves e o escritório Lima & Moreira Advocacia S/S.
9.	Também julgo como de natureza formal a falha relacionada à subcontratação dos serviços objeto do convênio celebrado pelo Incra sem a realização de prévio cadastramento e credenciamento de instituições interessadas. No caso em exame, não foram apontadas lacunas na execução do objeto avençado, sobrepreço nem superfaturamento, tampouco indícios de favorecimento aos contratados. 
10.	Por fim, cabe reforçar, ainda, que parcela relevante das supostas irregularidades inicialmente apontadas foram consideradas improcedentes, sendo que algumas delas, por sinal, já foram tratadas no âmbito da prestação de contas do Sebrae/CE referente ao exercício de 2013, conforme apontado no relatório precedente.
	Ante o exposto, VOTO pela adoção da minuta de acórdão que submeto a este Colegiado.
TCU, Sala das Sessões, em 5 de outubro de 2021.
JORGE OLIVEIRA 
Relator